---
title: "A medida se sustenta? Validação contra um critério externo"
output: rmarkdown::html_vignette
vignette: >
  %\VignetteIndexEntry{A medida se sustenta? Validação contra um critério externo}
  %\VignetteEngine{knitr::rmarkdown}
  %\VignetteEncoding{UTF-8}
---

```{r, include = FALSE}
knitr::opts_chunk$set(collapse = TRUE, comment = "#>", fig.width = 6,
                      fig.height = 3.6, dpi = 110)
```

Todo o resto deste pacote é tradução: um código do TSE vira um ISCO, que vira um
ISEI. Nada nessa cadeia se afere contra coisa alguma **fora** dela — e um
crosswalk internamente consistente pode estar inteiramente errado.

Esta vinheta faz a única pergunta que importa: as posições que a medida atribui
correspondem a algo observável e independente?

O critério são duas variáveis que o próprio TSE coleta e que **não entram na
construção da medida em momento nenhum**: o patrimônio declarado na candidatura
e o grau de instrução. Elas estão agregadas por ocupação em `tse_validacao`.

```{r setup}
library(ocupacoesBR)

v <- tse_validacao
v$isei   <- isco88_para_isei(tse_isco$isco88[match(v$cod_tse, tse_isco$cod_tse)])
v$rotulo <- tse_para_rotulo(v$cod_tse)
v <- v[!is.na(v$isei), ]

# A mediana de patrimonio e NA onde faltam declaracoes de bens suficientes (ver
# ?tse_validacao). A escolaridade esta medida em todas as linhas; o patrimonio,
# so nestas.
vb <- v[!is.na(v$mediana_patrimonio), ]
c(com_escolaridade = nrow(v), com_patrimonio = nrow(vb))
```

## O resultado

```{r}
r <- function(x, y, m = "pearson") round(cor(x, y, method = m), 3)

data.frame(
  criterio = c("% com ensino superior", "log da mediana de patrimonio"),
  n        = c(nrow(v), nrow(vb)),
  pearson  = c(r(v$isei, v$pct_superior),
               r(vb$isei, log(vb$mediana_patrimonio))),
  spearman = c(r(v$isei, v$pct_superior, "spearman"),
               r(vb$isei, log(vb$mediana_patrimonio), "spearman")))
```

Correlações dessa ordem, contra critérios que não participaram da construção da
medida, são evidência forte de que o ISEI atribuído às ocupações brasileiras
mede o que promete medir.

```{r, echo = FALSE, fig.alt = "ISEI contra patrimonio mediano e escolaridade"}
op <- par(mfrow = c(1, 2), mar = c(4, 4, 2, 1), cex = 0.8)
plot(vb$isei, log10(vb$mediana_patrimonio), pch = 19, col = "#00000055",
     xlab = "ISEI-88", ylab = "log10 do patrimonio mediano (R$)",
     main = "Patrimonio")
abline(lm(log10(mediana_patrimonio) ~ isei, vb), col = "#C0392B", lwd = 2)
plot(v$isei, v$pct_superior, pch = 19, col = "#00000055",
     xlab = "ISEI-88", ylab = "% com ensino superior", main = "Escolaridade")
abline(lm(pct_superior ~ isei, v), col = "#C0392B", lwd = 2)
par(op)
```

## O contraste que é o verdadeiro resultado

No nível do **indivíduo**, a correlação entre ISEI e patrimônio é de apenas
**0,207**. No nível da **ocupação**, é `r format(r(vb$isei, log(vb$mediana_patrimonio)), decimal.mark = ",")`. Essa diferença não é defeito: é a
definição do que o ISEI é.

Uma medida de posição ocupacional explica a variância **entre** ocupações e quase
nada da variância **dentro** de cada uma. Advogados variam enormemente em
patrimônio entre si, e o ISEI não tem nada a dizer sobre isso — nem deveria.

A consequência é direta: **não use ISEI como proxy de renda individual.** Ele
responde "que posição esta ocupação ocupa na estrutura", não "quanto esta pessoa
tem".

## Onde a medida não é monótona

A correlação alta esconde inversões locais que importam:

```{r}
alvo <- c("169", "257", "111", "265", "113", "601")
d <- vb[vb$cod_tse %in% alvo, c("rotulo", "isei", "pct_superior",
                                "mediana_patrimonio")]
d[order(-d$isei), ]
```

O comerciante e o empresário têm ISEI de classe média e patrimônio de classe
alta; a professora tem ISEI alto e patrimônio modesto. **São duas réguas
diferentes** — status ocupacional e capital econômico —, e elas discordam por
desenho, não por erro.

Quem cruzar as duas num mesmo gráfico precisa dizer isso ao leitor. É
exatamente a distinção que `tse_para_componente_alta()` opera ao separar a
classe alta em proprietária e credenciada.

## A anomalia do cuidado

```{r}
data.frame(
  regua = c("ISEI-88", "ISEI-08"),
  enfermagem = c(tse_para_isei("113"), round(tse_para_isei08("113"), 1)))

v$pct_superior[v$cod_tse == "113"]
```

O ISEI-88 põe a enfermagem **abaixo** do escriturário, apesar de quase 60% de
ensino superior. A revisão de 2008 da OIT corrigiu isso, e o ISEI-08 a promove
em mais de vinte pontos.

Isso não é peculiaridade brasileira, mas pesa mais aqui: o país tem um vale de
ocupações femininas de alta escolaridade e baixa remuneração — enfermagem,
docência, assistência social. **Para análise de gênero, prefira a ISCO-08.**

```{r}
fem <- v$pct_mulher > 50
round(c(feminina = mean(v$isei[fem]), masculina = mean(v$isei[!fem])), 1)
round(c(feminina = mean(v$pct_superior[fem]),
        masculina = mean(v$pct_superior[!fem])), 1)
```

Ocupações majoritariamente femininas têm **mais** escolaridade e **menos** ISEI.
A régua importada carrega esse viés, e declará-lo é parte de usá-la bem.

## O que esta vinheta não prova

O critério é o patrimônio de **candidatos**, que não são a população. A validação
mostra que a medida ordena bem as ocupações dentro do universo eleitoral; não
mostra que os escores estão calibrados para o Brasil.

Calibrá-los exigiria refazer o escalonamento do ISEI sobre a PNAD Contínua — o
procedimento de Ganzeboom, De Graaf e Treiman (1992) aplicado ao dado
brasileiro. Isso está em aberto, e é a melhoria de maior valor que o pacote
ainda não tem.
