---
title: "A medida se sustenta? Validação contra um critério externo"
output: rmarkdown::html_vignette
vignette: >
  %\VignetteIndexEntry{A medida se sustenta? Validação contra um critério externo}
  %\VignetteEngine{knitr::rmarkdown}
  %\VignetteEncoding{UTF-8}
---

```{r, include = FALSE}
knitr::opts_chunk$set(collapse = TRUE, comment = "#>", fig.width = 6,
                      fig.height = 3.6, dpi = 110)
```

Todo o resto deste pacote é tradução: um código do TSE vira um ISCO, que vira um
ISEI. Nada nessa cadeia se afere contra coisa alguma **fora** dela — e um
crosswalk internamente consistente pode estar inteiramente errado.

Esta vinheta faz a única pergunta que importa: as posições que a medida atribui
correspondem a algo observável e independente?

O critério são duas variáveis que o próprio TSE coleta e que **não entram na
construção da medida em momento nenhum**: o patrimônio declarado na candidatura
e o grau de instrução. Elas estão agregadas por ocupação em `tse_validacao`.

```{r setup}
library(ocupacoesBR)

v <- tse_validacao
v$isei   <- isco88_para_isei(tse_isco$isco88[match(v$cod_tse, tse_isco$cod_tse)])
v$rotulo <- tse_para_rotulo(v$cod_tse)
v <- v[!is.na(v$isei), ]

# A mediana de patrimonio e NA onde faltam declaracoes de bens suficientes (ver
# ?tse_validacao). A escolaridade esta medida em todas as linhas; o patrimonio,
# so nestas.
vb <- v[!is.na(v$mediana_patrimonio), ]
c(com_escolaridade = nrow(v), com_patrimonio = nrow(vb))
```

## O resultado

```{r}
r <- function(x, y, m = "pearson") round(cor(x, y, method = m), 3)

# A correlação no nível do INDIVÍDUO sai dos somatórios publicados em
# `tse_dispersao_patrimonio`, sem microdado: veja `?tse_dispersao_patrimonio`.
d <- tse_dispersao_patrimonio
N <- sum(d$n); sx <- sum(d$isei88 * d$n); sy <- sum(d$soma_log)
sxx <- sum(d$isei88^2 * d$n); syy <- sum(d$soma_log2)
sxy <- sum(d$isei88 * d$soma_log)
r_individual <- (N * sxy - sx * sy) / sqrt((N * sxx - sx^2) * (N * syy - sy^2))

data.frame(
  criterio = c("% com ensino superior", "log da mediana de patrimonio"),
  n        = c(nrow(v), nrow(vb)),
  pearson  = c(r(v$isei, v$pct_superior),
               r(vb$isei, log(vb$mediana_patrimonio))),
  spearman = c(r(v$isei, v$pct_superior, "spearman"),
               r(vb$isei, log(vb$mediana_patrimonio), "spearman")))
```

Correlações dessa ordem, contra critérios que não participaram da construção da
medida, são evidência forte de que o ISEI atribuído às ocupações brasileiras
mede o que promete medir.

```{r, echo = FALSE, fig.alt = "ISEI contra patrimonio mediano e escolaridade"}
op <- par(mfrow = c(1, 2), mar = c(4, 4, 2, 1), cex = 0.8)
plot(vb$isei, log10(vb$mediana_patrimonio), pch = 19, col = "#00000055",
     xlab = "ISEI-88", ylab = "log10 do patrimonio mediano (R$)",
     main = "Patrimonio")
abline(lm(log10(mediana_patrimonio) ~ isei, vb), col = "#C0392B", lwd = 2)
plot(v$isei, v$pct_superior, pch = 19, col = "#00000055",
     xlab = "ISEI-88", ylab = "% com ensino superior", main = "Escolaridade")
abline(lm(pct_superior ~ isei, v), col = "#C0392B", lwd = 2)
par(op)
```

## O contraste que é o verdadeiro resultado

No nível do **indivíduo**, a correlação entre ISEI e patrimônio é de apenas
`r format(round(r_individual, 3), decimal.mark = ",")`. No nível da **ocupação**, é `r format(r(vb$isei, log(vb$mediana_patrimonio)), decimal.mark = ",")`. Essa diferença não é defeito: é a
definição do que o ISEI é.

Uma medida de posição ocupacional explica a variância **entre** ocupações e quase
nada da variância **dentro** de cada uma. Advogados variam enormemente em
patrimônio entre si, e o ISEI não tem nada a dizer sobre isso — nem deveria.

A consequência é direta: **não use ISEI como proxy de renda individual.** Ele
responde "que posição esta ocupação ocupa na estrutura", não "quanto esta pessoa
tem".

## Onde a medida não é monótona

A correlação alta esconde inversões locais que importam:

```{r}
alvo <- c("169", "257", "111", "265", "113", "601")
d <- vb[vb$cod_tse %in% alvo, c("rotulo", "isei", "pct_superior",
                                "mediana_patrimonio")]
d[order(-d$isei), ]
```

O comerciante e o empresário têm ISEI de classe média e patrimônio de classe
alta; a professora tem ISEI alto e patrimônio modesto. **São duas réguas
diferentes** — status ocupacional e capital econômico —, e elas discordam por
desenho, não por erro.

Quem cruzar as duas num mesmo gráfico precisa dizer isso ao leitor. É
exatamente a distinção que `tse_para_componente_alta()` opera ao separar a
classe alta em proprietária e credenciada.

## A anomalia do cuidado

```{r}
data.frame(
  regua = c("ISEI-88", "ISEI-08"),
  enfermagem = c(tse_para_isei("113"), round(tse_para_isei08("113"), 1)))

v$pct_superior[v$cod_tse == "113"]
```

O ISEI-88 põe a enfermagem **abaixo** do escriturário, apesar de quase 60% de
ensino superior. Não é a classificação que erra: a ISCO-88 já situa a enfermagem
no grande grupo dos profissionais. É o escore de 1992 que a subestima, porque
mede a conversão de escolaridade em renda observada entre homens, em dado de
1968 a 1982. A reestimação do ISEI-08, sobre o ISSP de 2002-2007 e cobrindo os
dois sexos, a promove em mais de vinte pontos.

Isso não é peculiaridade brasileira, mas pesa mais aqui: o país tem um vale de
ocupações femininas de alta escolaridade e baixa remuneração — enfermagem,
docência, assistência social. **Para análise de gênero, prefira a ISCO-08.**

```{r}
fem <- v$pct_mulher > 50
round(c(feminina = mean(v$isei[fem]), masculina = mean(v$isei[!fem])), 1)
round(c(feminina = mean(v$pct_superior[fem]),
        masculina = mean(v$pct_superior[!fem])), 1)
```

Ocupações majoritariamente femininas têm **mais** escolaridade e **menos** ISEI.
A régua importada carrega esse viés, e declará-lo é parte de usá-la bem.

## A régua estimada no Brasil, contra o mesmo critério

Até aqui a medida testada foi importada. `tse_para_isei_br()` traz a régua
estimada na PNAD Contínua, pelo mesmo procedimento de 1992, e ela pode ser
submetida ao mesmo critério.

```{r}
v$isei08  <- tse_para_isei08(v$cod_tse)
v$isei_br <- tse_para_isei_br(v$cod_tse)

ok <- stats::complete.cases(
  v[, c("isei", "isei08", "isei_br", "pct_superior", "mediana_patrimonio")])
w  <- v[ok, ]

r <- function(x, y, m = "pearson") round(stats::cor(x, y, method = m), 3)
data.frame(
  regua        = c("ISEI-88", "ISEI-08", "ISEI-BR"),
  escolaridade = sapply(w[c("isei", "isei08", "isei_br")], r, w$pct_superior),
  patrimonio   = sapply(w[c("isei", "isei08", "isei_br")], r,
                        log(w$mediana_patrimonio)),
  patrimonio_rho = sapply(w[c("isei", "isei08", "isei_br")], r,
                          log(w$mediana_patrimonio), m = "spearman"),
  row.names = NULL)
```

São `r nrow(w)` ocupações, as mesmas nas três linhas.

O resultado precisa ser lido com cuidado, porque as duas colunas não têm o mesmo
estatuto. A escolaridade **entra** na construção do ISEI-BR, então correlação
alta ali não provaria nada. O patrimônio não entra em régua nenhuma, e é o único
critério genuinamente externo desta tabela.

É justamente no patrimônio que a régua brasileira vai melhor, e na escolaridade
que ela vai um pouco pior. Isso não é acidente. O ângulo estimado dá mais peso à
renda do que à escolaridade, e no Brasil renda ocupacional e escolaridade
ocupacional descolam mais do que descolam nos países onde a régua importada foi
calibrada. A régua importada ordena os candidatos pela escolaridade das suas
ocupações; a brasileira os ordena pelo que essas ocupações pagam aqui.

```{r isei-br, fig.height = 4}
d <- w[order(-abs(w$isei_br - w$isei08)), ]
plot(w$isei08, w$isei_br, pch = 19, col = "#00000055",
     xlab = "ISEI-08 (importado)", ylab = "ISEI-BR (PNAD Contínua)",
     xlim = c(10, 90), ylim = c(10, 90))
# a diagonal marca a igualdade de ESCORE, nao a de posicao: as duas escalas
# tem dispersoes diferentes, e a leitura correta vem logo abaixo
abline(0, 1, col = "#C0392B", lty = 2)
text(d$isei08[1:6], d$isei_br[1:6], substr(d$rotulo[1:6], 1, 22),
     pos = 4, cex = 0.65, col = "#1B4F72", xpd = NA)
```

A diagonal vermelha do gráfico é tentadora e engana. As duas escalas não têm a
mesma dispersão: o ISEI-BR sai de um min--max sobre as células de estimação, e
o seu desvio padrão nestas ocupações é bem menor que o do ISEI-08.

```{r escalas}
c(isei08 = sd(w$isei08), isei_br = sd(w$isei_br))
```

Numa escala mais estreita, o topo cai e a base sobe por construção. A conta que
mostra o tamanho do problema é esta:

```{r artefato}
z <- function(x) (x - mean(x)) / sd(x)
c(bruta       = cor(w$isei_br - w$isei08, w$isei08),
  padronizada = cor(z(w$isei_br) - z(w$isei08), w$isei08))
```

A diferença **bruta** correlaciona-se a −0,85 com o próprio ISEI-08 — ler nela
uma relocação substantiva é ler, em boa parte, de onde a ocupação partiu.
Igualando média e desvio, a correlação some. Então a leitura tem de ser feita
sobre a diferença padronizada:

```{r sobe-desce}
w$d <- z(w$isei_br) - z(w$isei08)
sobem  <- head(w[order(-w$d), c("rotulo", "isei08", "isei_br")], 6)
descem <- head(w[order(w$d),  c("rotulo", "isei08", "isei_br")], 6)
rbind(sobem, descem)
```

As que mais sobem são as de segurança pública: policial civil e militar,
bombeiro. São trabalhos que a régua importada põe no meio da tabela e que no
Brasil pagam acima do que o escore internacional sugere. Ao lado deles aparecem
o diretor de empresas e o médico — e é justamente isso que a comparação bruta
escondia, porque ocupações de topo não têm para onde subir numa escala
comprimida.

As que mais descem são as profissões artísticas, o clero e as liberais da saúde:
escultor, artista plástico, sacerdote, cantor, veterinário, farmacêutico.
Credencial alta, remuneração modesta. É a mesma anomalia do cuidado vista pelo
outro lado: a régua importada mede sobretudo credencial, e no Brasil credencial e
remuneração andam mais separadas do que ela supõe.

## O que esta vinheta não prova

O critério continua sendo o patrimônio de **candidatos**, que não são a
população. Isso não mudou. A régua brasileira foi estimada na população e
validada em candidatos, o que é melhor do que estimar e validar nos mesmos
candidatos, mas não é o mesmo que validá-la na população.

Quatro coisas seguem em aberto, e convém dizê-las com a mesma clareza com que
esta vinheta dizia, antes, que a régua não era brasileira.

A primeira é que a mediação não é completa. O procedimento de 1992 supõe que a
ocupação carrega todo o efeito da escolaridade sobre a renda, e no Brasil ela
carrega `r attr(isco08_isei_br, "parcela_mediada")`%. O resto é escolaridade que
paga dentro da mesma ocupação. A régua registra esse número em vez de escondê-lo,
mas registrá-lo não o resolve.

A segunda é que a régua é de um ano só, 2025, em valores nominais. Ela não forma
série, e uma análise que atravesse décadas não pode usá-la como se formasse.

A terceira é que `r sum(isco08_isei_br$nivel < 4)` das
`r nrow(isco08_isei_br)` linhas foram apuradas num grupo mais grosso que a
própria ocupação, por falta de amostra. A coluna `nivel` diz quais, e quem
depende de uma ocupação específica deve conferi-la antes.

A quarta é que a correlação no nível da candidatura, em `tse_dispersao_patrimonio`,
existe só para o ISEI-88, porque a tabela de somatórios é indexada por faixas
daquela régua. Refazê-la para a brasileira é trabalho de outra rodada.
