---
title: "As classificações: história, alcance e limites"
description: >
  As quatro classificações de ocupação por onde o dado entra no pacote — a ISCO,
  a CBO, a classificação domiciliar do IBGE e o cadastro do TSE. De onde cada
  uma veio, para que foi feita, e o que ela não pode responder.
---

```{r, include = FALSE}
knitr::opts_chunk$set(collapse = TRUE, comment = "#>", fig.width = 7,
                      fig.height = 3.6, dpi = 110, fig.retina = 2)
library(ocupacoesBR)
VERDE <- "#1E8A99"; LARANJA <- "#F26522"
```

Quatro classificações de ocupação entram neste pacote, e nenhuma delas foi feita
para o que aqui se faz com ela. Uma foi desenhada para comparar países, duas
para administrar registros do Estado brasileiro, e a quarta nem é
classificação — é uma lista de opções de formulário.

Saber de onde cada uma vem não é erudição: **é o que permite prever onde ela vai
falhar.** Uma classificação carrega no seu desenho a pergunta que a originou, e
usá-la para outra pergunta produz erro com aparência de normalidade.

Esta página trata das classificações — os endereços. Para as **medidas** que se
constroem sobre elas (ISEI, prestígio, EGP), veja
[Qual régua responde à sua pergunta](../articles/qual-regua.html).

Os números computáveis desta página saem dos dados instalados com o pacote. As
datas, os números de resolução e os fatos documentais são digitados, e vêm das
fontes registradas em `inst/extdata/PROVENIENCIA.yml` e na bibliografia do
artigo de método.

## A ISCO, o eixo internacional

**História.** A Classificação Internacional Uniforme de Ocupações teve quatro
versões. A de **1958** foi adotada pela 9ª Conferência Internacional de
Estatísticos do Trabalho e organizava as ocupações em dez grandes grupos. A de
**1968** reduziu-os a oito e ampliou o detalhe. A de **1988** — adotada em 1987,
publicada em 1990 — é uma ruptura conceitual com as duas anteriores. A de
**2008** manteve o arcabouço de 1988 e ampliou a granularidade.

**A ruptura de 1988** consistiu em substituir a acumulação de categorias por dois
critérios explícitos: o **nível de habilidade** (complexidade e amplitude das
tarefas) e a **especialização** (campo de conhecimento, instrumentos, materiais,
tipo de bem ou serviço). O primeiro dígito resulta principalmente do primeiro
critério.

O nível de habilidade não é abstrato: a OIT o ancorou na Classificação
Internacional Normalizada da Educação. O nível 4 corresponde ao primeiro grau
universitário; o 3, ao terciário curto; o 2, do secundário inferior ao
pós-secundário não terciário; o 1, ao primário. Sobre essa âncora, o grande
grupo 2 recebe o nível 4, o grupo 3 o nível 3, os grupos 4 a 8 o nível 2, e o
grupo 9 o nível 1.

**Por que importa.** É o eixo. Toda medida deste pacote — ISEI, prestígio, EGP —
está publicada sobre a ISCO, e não sobre classificação nacional alguma. Sem
passar por ela, não há régua.

```{r isco-tamanho}
c(`grupos com medidas na ISCO-88` = nrow(isco88_medidas),
  `grupos com medidas na ISCO-08` = nrow(isco08_medidas))
```

### O limite que mais engana

**Os grandes grupos 0 e 1 da ISCO-88 não receberam nível de habilidade algum.**
Dirigentes e legisladores (grupo 1) e forças armadas (grupo 0) foram construídos
por outro critério — a função de direção e a natureza militar da tarefa — e
apenas *ocupam posições vizinhas na numeração*.

A consequência é dura: **o primeiro dígito da ISCO-88 não é uma escala
percorrida de ponta a ponta.** Qualquer uso dele como ordenação contínua herda
essa descontinuidade. É a razão de este pacote nunca ordenar por código, e de a
[armadilha do primeiro dígito](../articles/comece-aqui.html) ter teste próprio
na suíte.

O segundo limite é a **fronteira entre os grandes grupos 2 e 3** — profissionais
e técnicos. Ela foi desenhada quando muitas ocupações hoje universitárias ainda
não o eram, e a revisão de 2008 promoveu parte delas: a fisioterapia passou de
`3226` a `2264`, e a nutrição de `3223` a `2265`, ambas de técnicas a
profissionais. A enfermagem **não** é caso de promoção — a ISCO-88 já a punha no
grande grupo 2 —, e mesmo assim é por causa dela que a documentação recomenda
ancorar na ISCO-08 para análise de gênero: ali o que se corrige é o escore, não
a alocação.

## A CBO, e a ruptura de 2002

**História.** A Classificação Brasileira de Ocupações nasceu de convênio entre o
Brasil e as Nações Unidas, com estrutura elaborada em **1977** e primeira versão
publicada em **1982**. A sua matriz internacional declarada é a ISCO de **1968**
— não a de 1958, confusão fácil porque a cronologia oficial abre registrando a
primeira edição da OIT.

A **CBO-94** tinha cinco dígitos, sete grandes grupos, 354 grupos de base e 2.355
ocupações. O princípio classificatório era o **cargo**, ou posto de trabalho,
agregado por analogia de tarefas — pergunta diferente da que a ISCO-88 faz, que
agrupa por nível de habilidade.

A **CBO-2002**, aprovada pela Resolução CONCLA nº 5 de setembro de 2002, mudou o
princípio: passou a seis dígitos, substituiu o cargo pela **família ocupacional**
e adotou os dez grandes grupos da ISCO-88 com o critério de agregação por nível
de competência. A construção mobilizou cerca de sete mil trabalhadores em mil e
oitocentas reuniões-dia, pelo método DACUM — em que a descrição de uma ocupação é
produzida por quem a exerce.

**Por que importa.** É a classificação do registro administrativo brasileiro:
RAIS, CAGED, eSocial. Quem trabalha com vínculo formal entra por ela.

```{r cbo-tamanho}
# Os dois números abaixo são o que o pacote COBRE, e não o tamanho da CBO: ela
# tem 2.422 ocupações em 596 famílias, e a tábua oficial do MTE só cobre as que
# existem também na CBO-94. Veja ?cbo2002_para_isco.
c(`códigos com correspondência oficial` = nrow(cbo2002_isco88),
  `famílias com correspondência` = nrow(cbo2002_familia_isco88))
```

### Dois limites, e o segundo é uma ausência

O primeiro: a conversão entre a **CBO-94 e a CBO-2002 não é um a um**. As
ocupações de uma família antiga podem se distribuir por famílias diferentes na
estrutura nova — a comparabilidade existe no nível dos códigos, não no das
famílias.

O segundo é mais consequente. **Não existe tábua oficial ligando a CBO-2002 à
ISCO-08.** A CBO permanece ancorada na ISCO-88, com quase duas décadas de
defasagem em relação à revisão vigente. Um dado que chegue pela CBO só alcança a
ISCO-08 por travessia — CBO → ISCO-88 → ISCO-08 —, e cada passo custa precisão.
A prova §1 de [Robustez](robustez.html) mostra o tamanho desse custo.

## A COD, a classificação das pesquisas domiciliares

**História.** A Classificação de Ocupações para Pesquisas Domiciliares foi
desenvolvida pelo IBGE para o **Censo de 2010**, e é usada desde o primeiro
trimestre de **2012** na PNAD Contínua. A sua referência declarada é a
**ISCO-08**.

E a ancoragem é observável na estrutura, sem depender da declaração:

```{r cod}
cc <- cod_isco08
c(`grupos de base` = nrow(cc),
  `idênticos ao código da ISCO-08` = sum(cc$cod == cc$isco08),
  `porcentagem` = round(100 * mean(cc$cod == cc$isco08), 1))
```

**Por que importa.** Esta é a diferença mais consequente entre as duas
classificações brasileiras: **a CBO ancora em 1988 e a COD em 2008.** Não são
duas versões da mesma árvore — são duas árvores. Um dado que chegue pela COD já
está na ISCO-08 para quase todos os seus grupos; um dado que chegue pela CBO
precisa atravessar.

É também por isso que o ISEI-BR é estimado sobre a PNAD Contínua: ali a ocupação
já está, quase sempre, no endereço internacional vigente.

### Os limites: granularidade e o grande grupo 0

A COD é mais curta que a CBO — 434 grupos de base contra 596 famílias —, e a
razão declarada é metodológica antes de classificatória. Em pesquisa domiciliar
a ocupação é a **frase que o morador diz ao entrevistador**, e essa frase
frequentemente não detalha o suficiente para distinguir grupos de base da
classificação internacional. A CBO é construída sobre descrições de cargo em
registro administrativo; a COD, sobre uma resposta de entrevista. A
granularidade de cada uma responde ao seu instrumento de coleta.

As exceções à identidade com a ISCO-08 são poucas e concentradas:

```{r cod-excecoes}
cc[cc$correspondencia != "identidade",
   c("cod", "titulo", "isco08", "correspondencia")]
```

Quatro delas dizem respeito ao **policiamento**. A classificação brasileira aloca
oficiais e praças da polícia militar e do corpo de bombeiros militar ao grande
grupo 0 — o das forças armadas —, ocupando subgrupos que a internacional deixa
vazios. Com isso ela separa o policial militar do não militar, pondo os dois em
grandes grupos diferentes.

As duas exceções restantes são de outra natureza, e a tabela as exibe. Uma é uma
categoria que a classificação brasileira nomeia e a internacional não, conduzida
ao código vizinho. A outra é a pesca: onde a ISCO-08 distingue pesca costeira,
de águas interiores e outras, a COD mantém um código único, que só encontra
destino no agregado.

Convém não atribuir à escolha sobre o policiamento uma intenção que a fonte não
declara. O IBGE
registra que preservou nesse grupo o detalhamento da classificação anterior "para
melhor comparabilidade com outras estatísticas de mercado de trabalho, em
especial os registros administrativos, classificados segundo a CBO 2002". O
grande grupo 0 é o ponto em que a COD deliberadamente se afasta da ISCO-08 para
se aproximar da CBO. Que a estrutura resultante também registre o caráter
militarizado do policiamento ostensivo brasileiro é leitura possível — e não é o
motivo declarado.

## O cadastro do TSE, que não é uma classificação

**História e natureza.** O cadastro de ocupações do Tribunal Superior Eleitoral
difere das anteriores em natureza, não em tamanho. **Ele não é uma classificação
estatística.** É uma lista de opções de preenchimento de formulário, mantida pela
Corregedoria-Geral Eleitoral e publicada como anexo de **Provimento** — não de
Resolução. A sua finalidade é o cadastro eleitoral, não a mensuração, e a
diferença de propósito explica todas as suas propriedades.

**Por que importa.** É a única fonte de ocupação das candidaturas brasileiras.
Quem quer estudar recrutamento político por posição social não tem outra porta.

```{r tse-tamanho}
c(`códigos no dicionário do pacote (1998–2026)` = nrow(tse_isco),
  `sem correspondência na ISCO-88` = sum(is.na(tse_isco$isco88)),
  `rótulos distintos ao longo do tempo` = nrow(tse_ocupacao_rotulos))
```

### Quatro limites, em ordem de gravidade

**1. A escala.** A versão vigente do cadastro traz 257 códigos, contra 2.422
ocupações da CBO-2002. São instrumentos de ordens de grandeza distintas, e isso
sozinho impede tratar o código do TSE como equivalente ao da classificação
nacional. Uma tradução do TSE é, em boa parte, **agregada** — e é por isso que
`crosswalk_tse()` traz a coluna `qualidade`:

```{r qualidade}
table(crosswalk_tse()$qualidade, useNA = "ifany")
```

**2. Não é autodocumentado.** O leiaute que acompanha os arquivos de candidaturas
descreve os campos de código e descrição da ocupação mas — ao contrário do que
faz para grau de instrução, estado civil e cor ou raça — **não enumera os valores
possíveis**. Quem precisa da tabela tem de buscá-la na legislação da
Corregedoria.

**3. O cadastro muda.** O Provimento de 2005 justifica-se, entre outros motivos,
pela necessidade de desmembrar grupos de ocupações anotados sob um mesmo número.
O de 2023 introduziu flexão de gênero em todas as entradas. Nenhuma dessas
alterações produz valor inválido em série alguma — o que é justamente o
problema.

```{r mudanca}
table(tse_quebra_2002$tipo)
```

**4. E alguns códigos foram reaproveitados.** Sete deles passaram a designar
ocupação distinta:

```{r reutilizados}
r <- tse_quebra_2002[tse_quebra_2002$tipo == "reutilizado", ]
r[order(r$similaridade),
  c("cod_tse", "rotulo_ate_2000", "rotulo_apos_2002", "primeiro_ano_novo")]
```

Uma candidatura de 1998 traduzida pelo cadastro atual classifica um ocupante de
cargo de direção e assessoramento superior como **artista plástico**, e um
procurador como **estivador**. É o pior tipo de descontinuidade: produz valor
errado, em silêncio, com aparência de normalidade — sem gerar `NA` nem código
desconhecido.

É por isso que **toda função de tradução deste pacote aceita `ano`**:

```{r ano}
c(`214 em 1998` = tse_para_rotulo(214, ano = 1998),
  `214 em 2010` = tse_para_rotulo(214, ano = 2010))
```

A prova §7 de [Robustez](robustez.html) mostra o salto de escolaridade que
confirma a reatribuição, e onde ele não aparece.

## As quatro, lado a lado

| | ISCO-88/08 | CBO-2002 | COD | Cadastro do TSE |
|---|---|---|---|---|
| **Quem mantém** | OIT | Ministério do Trabalho | IBGE | Corregedoria-Geral Eleitoral |
| **Para que foi feita** | comparar países | registro administrativo | pesquisa domiciliar | preencher formulário |
| **Unidade** | grupo de base | família ocupacional | grupo de base | opção de lista |
| **Âncora internacional** | é a âncora | ISCO-88 | ISCO-08 | nenhuma |
| **Ordem de grandeza** | centenas | milhares | centenas | dezenas a centenas |
| **Estável no tempo** | revisões declaradas | revisões declaradas | estável | **muda sem aviso** |
| **Tem tábua oficial para a ISCO** | — | sim, para a 88 | sim, para a 08 | **não existe** |

A última linha é a razão de este pacote existir. Para a CBO e para a COD há
documento oficial a seguir; para o cadastro do TSE não há, e a ponte teve de ser
construída código a código. É a única parte do pacote que nenhuma autoridade
externa confirma — e é por isso que ela vem com rótulos, com régua de qualidade
e com [validação contra critério externo](../articles/validacao.html).

## Para seguir

- [Qual régua responde à sua pergunta](../articles/qual-regua.html) — as
  **medidas** construídas sobre estes endereços, e como escolher entre elas.
- [Robustez](robustez.html) — as provas de que as travessias entre elas fazem o
  que dizem fazer.
- [Antecedentes](antecedentes.html) — a linhagem em que este trabalho se
  inscreve, e o que nele é contribuição.
