---
title: "Comece aqui: da ocupação declarada à posição social"
description: >
  O percurso inteiro em uma sessão, com códigos reais do TSE, e a tabela que
  mostra onde cada medida responde e onde ela se abstém.
---

```{r, include = FALSE}
knitr::opts_chunk$set(collapse = TRUE, comment = "#>")
library(ocupacoesBR)
```

```{r moldura, include = FALSE}
# um recorte com os nomes de coluna que o TSE usa
dados <- data.frame(
  ANO_ELEICAO = c(2026L, 2026L, 2026L, 2026L, 1998L),
  CD_OCUPACAO = c("131", "601", "298", "999", "214"),
  DS_CARGO    = c("DEPUTADO FEDERAL", "DEPUTADO ESTADUAL", "SENADOR",
                  "DEPUTADO ESTADUAL", "DEPUTADO FEDERAL")
)
```

Toda candidatura registrada no Tribunal Superior Eleitoral declara uma ocupação.
Ela chega como um número entre 100 e 999, sem escala, sem ordem e sem sentido
fora do próprio cadastro. Este pacote existe para transformar esse número em
alguma coisa que se possa somar, comparar entre eleições e confrontar com a
literatura internacional.

## Uma linha, e o banco ganha uma coluna

Na prática o pacote se usa assim: você passa a coluna inteira de códigos e
recebe a coluna traduzida, alinhada linha a linha.

```{r uso-normal, message = FALSE}
library(dplyr)

dados <- dados |> mutate(isei = tse_para_isei(CD_OCUPACAO, ano = ANO_ELEICAO))

dados
```

Em R base, a mesma coisa:

```r
dados$isei <- tse_para_isei(dados$CD_OCUPACAO, ano = dados$ANO_ELEICAO)
```

Não há loop nem tradução código a código, e o banco não muda de tamanho: entram
`n` códigos, saem `n` escores. Vale para qualquer uma das funções — troque
`tse_para_isei` por `tse_para_prestigio`, `tse_para_egp`, `tse_para_classe` ou
`tse_para_estrato` e o comportamento é o mesmo.

**Passe o `ano` sempre nomeado**, como nos exemplos acima. Ele é o segundo
argumento de `tse_para_isei()`, mas não de todas: em `tse_para_classe()` o
segundo é `superior`, e em `tse_para_egp()` é `conta_propria`. Escrever
`tse_para_classe(cod, ano_vec)` por analogia entrega o ano onde se espera uma
marca binária — o pacote agora recusa isso com erro, mas até 09/2026 ele o lia
como "sim" em toda linha e devolvia a coluna errada em silêncio.

O `ano` também é uma coluna, e é ele que resolve a quebra de cadastro de 2002.
A última linha do exemplo mostra por quê: em 1998 o código 214 era delegado de
polícia, e hoje é escultor e pintor. Com `ano`, o pacote devolve `NA` e avisa;
sem ele, aquela linha receberia calada o escore de escultor.

O cadastro foi reeditado em 2002, mas o 214 só reaparece com o rótulo novo em
2006 — e é essa segunda data que o corte usa. Os detalhes estão em
[Os percursos](percursos.html).

O resto deste artigo é sobre o que essa coluna nova significa.

## O percurso

O percurso tem sempre a mesma forma: o código do TSE vira um código da
Classificação Internacional Uniforme de Ocupações, e é dela que saem as medidas.

![O percurso do código do TSE até as medidas](figuras/percurso_tse.svg)

## A tabela que resume o pacote

Oito das ocupações mais declaradas nas candidaturas brasileiras, passando por
todas as portas de uma vez:

```{r tabela-central}
cods <- c("601", "131", "257", "278", "169", "298", "581", "923")

data.frame(
  cod     = cods,
  rotulo  = tse_para_rotulo(cods),
  isco    = tse_para_isco(cods),
  isei    = tse_para_isei(cods),
  presti  = tse_para_prestigio(cods),
  egp     = as.character(tse_para_egp(cods)),
  classe  = as.character(tse_para_classe(cods, ano = rep(2026L, length(cods))))
)
```

O aviso que apareceu junto não é ruído. O EGP não se define pela ocupação
sozinha: ele precisa da **posição no emprego** — quem é empregador, quem
trabalha por conta própria, quem é empregado — e do **número de subordinados**. O
dicionário do TSE traz a primeira; a segunda o cadastro não registra. O pacote
calcula assim mesmo, mas diz o que ficou indeterminado. Nenhuma função deste pacote
devolve um número em silêncio quando sabe que ele está incompleto.

Vale demorar nesta tabela, porque ela contém quase tudo o que é preciso saber
antes de usar o pacote.

As cinco primeiras linhas se comportam como se espera: agricultor, advogado,
empresário, vereador e comerciante recebem um ISCO, um ISEI, um prestígio, uma
classe do EGP e uma classe do esquema eleitoral. As três últimas não. Servidor
público municipal, dona de casa e aposentado saem com `NA` no ISEI, no prestígio
e no EGP, e mesmo assim recebem uma classe.

Isso não é falha de cobertura. É o desenho da medida. "Servidor público
municipal" não nomeia ocupação alguma: nomeia um vínculo. Dentro dele há o
médico da rede e o gari, e não existe escore honesto que sirva para os dois. O
ISEI se cala porque não sabe, e o esquema de classes responde outra coisa —
que a pessoa tem vínculo público não especificado, o que é uma informação
verdadeira e útil.

A regra que decorre disso: **o `NA` do ISEI é informação, não buraco**. Quem o
substitui por zero, pela média, ou quem elimina essas linhas da análise, está
descartando justamente as candidaturas mais numerosas.

```{r peso-do-na}
r <- tse_ocupacao_rotulos
sem_isei <- suppressWarnings(is.na(tse_para_isei(r$cod_tse)))
round(100 * sum(r$n[sem_isei]) / sum(r$n), 1)
```

`r round(100 * sum(tse_ocupacao_rotulos$n[suppressWarnings(is.na(tse_para_isei(tse_ocupacao_rotulos$cod_tse)))]) / sum(tse_ocupacao_rotulos$n), 1)`% de todas as candidaturas de 1998 a 2026
estão em códigos sem ISEI. Jogá-las fora não é um detalhe metodológico.

## As quatro portas de entrada

O TSE é a porta principal, mas não é a única. O pacote também traduz a
Classificação Brasileira de Ocupações, que é o que a RAIS, o CAGED e o eSocial
usam, e a classificação de ocupações do IBGE, que é o que está na PNAD Contínua
desde 2012 e nos Censos de 2010 e 2022.

Uma fonte comum fica **fora**: o Censo de 2000 e a PNAD anual, de 2002 a 2015,
usam a CBO-Domiciliar, que não é nem a CBO-2002 nem a COD. O pacote não tem
porta para ela, e entrar com esse dado pela CBO-2002 traduz códigos que não são
os mesmos.

![As quatro portas e onde cada uma chega](figuras/quatro_portas.svg)

### Pelo TSE

```{r porta-tse}
tse_para_isei(c("131", "601", "999"))
```

O `999` é a categoria residual "OUTROS", e é a mais declarada de todas. Ela sai
como `NA` por construção.

### Pela CBO-2002

```{r porta-cbo}
cbo2002_para_isco(c("252105", "782305"))
cbo2002_para_isei(c("252105", "782305"))
```

### Pela CBO-94

```{r porta-cbo94}
cbo94_para_isei(c("09220", "98140"))
```

A CBO-94 chega à ISCO-88 e para aí no que toca a **medidas**: não existem
`cbo94_para_isei08()`, `cbo94_para_prestigio08()` nem `cbo94_para_isei_br()`. A
tradução de código existe, e `cbo94_para_isco08()` a faz.

O que falta é o atalho, não o caminho — e vale ser exato sobre isso, porque a
diferença é de interface, não de possibilidade:

```{r cbo94-encadeado}
isco08_para_isei_br(cbo94_para_isco08("2-11.20"))
```

O pacote não oferece a porta direta porque a CBO-94 é microdado anterior a 2003,
e não quer que se chegue a um escore de 2008 ou de 2025 sem ter escrito as duas
etapas. Quem as escrever fez a escolha conscientemente, que é tudo o que a
recusa pretende garantir.

Convém dizer o que essa razão **não** é. Ela não é adequação temporal em geral:
o ISEI-88 foi estimado sobre dados de 1968 a 1982 e o pacote o aplica a
candidaturas de 2026 sem objeção. A âncora ISCO-88 é a escolha do pacote por
consistência interna da série eleitoral, não por ser contemporânea do dado. O
critério corta num sentido só, e é honesto dizer isso em vez de deixar o leitor
concluir que há uma regra geral de data que o pacote segue.

### Pelo IBGE

```{r porta-cod}
cod_para_isco08(c("2211", "6111"))
cod_para_isei08(c("2211", "6111"))

# a régua estimada em dado brasileiro, pela mesma porta
cod_para_isei_br(c("2211", "6111"))
```

A última é o ISEI-BR, estimado sobre a PNAD Contínua em vez de importado. Ela
não substitui as outras duas e responde a outra pergunta. Leia
`?isco08_isei_br` antes de escolher entre elas.

## O último passo, que não é opcional

Antes de qualquer análise, verifique quanto do seu vetor a régua alcança:

```{r cobertura}
cods_2026 <- unique(tse_ocupacao_rotulos$cod_tse[tse_ocupacao_rotulos$ate == 2026])
checa_cobertura(cods_2026)
```

A função devolve `TRUE` invisivelmente e imprime o diagnóstico; quando não há
código válido nenhum, ela **falha com erro** em vez de devolver `FALSE`. É
deliberado: cobertura zero quase nunca é um achado sobre a população, e quase
sempre é a coluna errada ou o formato errado — zeros à esquerda perdidos numa
leitura de CSV, ou um fator convertido para inteiro. Um `FALSE` seguiria adiante
no pipeline; o erro para.

## Onde continuar

Os percursos, com o que acontece quando a tradução é ambígua, estão em
[Os percursos](percursos.html). A escolha entre ISEI, prestígio, EGP e o
esquema de classes está na vinheta
[Qual régua responde à sua pergunta](qual-regua.html), e é a leitura mais
importante antes de publicar qualquer coisa feita com este pacote.
