---
title: "Comparar duas fontes: o que entra, o que sai, e quem fica de fora"
description: >
  Oito decisões que você toma ao comparar candidaturas com população — cada uma
  com o grupo que ela apaga, o tamanho do apagamento, e a linha de código que
  mede esse tamanho no seu dado.
---

```{r, include = FALSE}
knitr::opts_chunk$set(collapse = TRUE, comment = "#>", fig.width = 7,
                      fig.height = 4, dpi = 110, fig.retina = 2)
library(ocupacoesBR)
VERDE <- "#1E8A99"; LARANJA <- "#F26522"; CINZA <- "#00000055"
pc <- function(x, d = 1) formatC(x, format = "f", digits = d, big.mark = ".",
                                 decimal.mark = ",")
```

O índice de referência deste pacote promete uma coisa, na porta do IBGE: *"a
COD, usada na PNAD Contínua e no Censo, é quase a ISCO-08 com outro nome. É por
aqui que se compara candidatura com população."* É a promessa mais forte que o
pacote faz, e até agora era a única que ele não mostrava cumprindo — nem
mostrava onde ela falha.

Esta página existe porque a promessa custou caro uma vez. Em setembro de 2026,
uma comparação entre candidaturas do TSE e população da PNAD Contínua foi
auditada e reprovada. Nada estava errado na tradução: as funções fizeram o que
prometem, os testes passaram, os vetores tinham o comprimento certo. O erro
estava numa decisão que o usuário toma sem perceber que a está tomando, e que
o site do pacote não desaconselhava em lugar nenhum, porque em lugar nenhum
tratava do assunto.

A decisão era a agregação. Ler o primeiro dígito da ISCO-88 dos dois lados
parece a simplificação mais inocente possível. Não é: o grupo 1 do formulário
do TSE está cheio de autorrótulo de empresário, e o da PNAD Contínua, de
gerência assalariada. Mesmo rótulo, duas populações. A seção 7 mede a
diferença.

Esta página é sobre as oito decisões desse tipo. Nenhuma delas tem resposta
certa. Todas têm consequência, e a consequência é sempre a mesma coisa: um
grupo de gente que sai da conta sem avisar.

## O molde

Cada decisão recebe o mesmo bloco de quatro partes, nesta ordem: **a decisão**,
**o que ela permite**, **quem ela exclui** e **como medir o tamanho no seu
dado**. A repetição é de propósito. Você aprende o formato uma vez e lê as sete
restantes sem reaprender nada.

Onde há recomendação, ela vem com a condição: *se a sua pergunta é X, use A; se
é Y, use B; e o preço de A é este.* Nenhuma escolha é apresentada como óbvia.

Todos os números desta página são calculados na hora em que ela é construída, a
partir dos dados que vêm instalados com o pacote. Nenhum foi digitado.

## 1. A porta

> **A decisão.** Por qual das quatro portas o código entra: o cadastro de
> ocupações do TSE, a CBO-2002 (da RAIS, do CAGED e do eSocial), a CBO-94 ou a
> COD (da PNAD Contínua e do Censo).
>
> **O que ela permite.** É a única decisão que a sua fonte toma por você. Você
> não escolhe a porta: escolhe o dado, e a porta vem junto.
>
> **Quem ela exclui.** Na porta do TSE, os códigos que não designam ocupação
> nenhuma. Na porta da CBO, as famílias sem ISCO majoritário.
>
> **Como medir o tamanho no seu dado.** `checa_cobertura(cod)` na porta do TSE,
> e as irmãs `checa_cobertura_cbo2002()`, `checa_cobertura_cbo94()` e
> `checa_cobertura_cod()` nas outras três.

```{r porta}
sem_isco <- sum(is.na(tse_isco$isco88))
empates  <- sum(cbo2002_familia_isco88$empate)
c(codigos_tse = nrow(tse_isco), sem_isco = sem_isco,
  ocupacoes_cbo = nrow(cbo2002_isco88), familias_com_empate = empates)
```

São `r sem_isco` códigos do TSE sem ISCO, e a ausência está certa: `999
OUTROS`, `581 DONA DE CASA`, `296 SERVIDOR PÚBLICO ESTADUAL` não nomeiam
ocupação, e inventar um endereço para eles seria pior do que não ter nenhum.
A seção 3 volta a esses códigos, porque é sobre eles que quase todas as
decisões seguintes se decidem.

**O ponto que quase ninguém percebe: a granularidade não é escolha sua, é do
instrumento.** O cadastro do TSE tem `r nrow(tse_isco)` códigos; a tábua da
CBO-2002 cobre `r pc(nrow(cbo2002_isco88), 0)` ocupações. E não é só uma questão
de quantidade — é de resolução. A coluna `nivel` de `tse_isco` diz em que
profundidade da ISCO-88 cada código aterrissa:

```{r nivel}
n <- table(tse_isco$nivel, useNA = "no")
rbind(codigos = n, pct = round(100 * prop.table(n), 1))
```

```{r nivel-num, include = FALSE}
p2 <- round(100 * n[["2"]] / sum(n))
```

Cerca de `r p2`% dos códigos traduzidos param no **grande grupo de dois
dígitos**. Quando você pede a ISCO-88 de uma candidatura, o que volta é, na
maioria das vezes, um código arredondado — `2400` e não `2411`. Isso não é
defeito do pacote: é o que o formulário do TSE permite dizer. Mas tem uma
consequência prática imediata, e ela é o assunto da seção 7: quando você compara
com a PNAD Contínua, que classifica em quatro dígitos de verdade, os dois lados
não têm a mesma resolução, e agregar até o ponto em que eles se encontram é
uma decisão, não uma formalidade.

## 2. A revisão da ISCO

> **A decisão.** ISCO-88 ou ISCO-08. São classificações diferentes, não a mesma
> renumerada, e os escores de uma não são comparáveis com os da outra.
>
> **O que ela permite.** A ISCO-08 é o vocabulário da COD e do que se publica
> hoje; a ISCO-88 é onde mora o EGP, o prestígio de Treiman e a maior parte da
> literatura brasileira de estratificação.
>
> **Quem ela exclui.** Ninguém — e é por isso que é pior. A revisão não tira
> gente da conta, **desloca** gente entre categorias, e o deslocamento não
> aparece em nenhuma taxa de cobertura.
>
> **Como medir o tamanho no seu dado.** Traduzir pelas duas e cruzar:
> `table(substr(tse_para_isco(cod, ano), 1, 1), substr(tse_para_isco08(cod, ano), 1, 1))`.
> O que estiver fora da diagonal mudou de grande grupo por causa da revisão.

```{r ambigua}
amb <- table(isco88_isco08$n_alternativas > 1)
round(100 * prop.table(amb), 1)
```

```{r ambigua-num, include = FALSE}
pct_amb <- round(100 * mean(isco88_isco08$n_alternativas > 1))
```

Cerca de `r pct_amb`% dos códigos da ISCO-88 têm mais de um destino possível na
ISCO-08. A tábua escolhe um deles, e a escolha está declarada: `n_alternativas`
é uma coluna do dado, e `isco88_para_isco08(cod, com_ambiguidade = TRUE)`
devolve a marca junto com a tradução. **A ambiguidade foi preservada, não
resolvida no escuro.**

Quem fica na ISCO-88 do começo ao fim pode ignorar isso. Quem atravessa, não —
e o deslocamento tem um endereço preferido:

```{r desloca}
b <- isco88_isco08
b$g88 <- substr(b$isco88, 1, 1); b$g08 <- substr(b$isco08, 1, 1)
round(100 * mean(b$g88 != b$g08), 1)   # % que troca de grande grupo
table(ISCO88 = b$g88, ISCO08 = b$g08)[c("3", "8"), c("2", "3")]
```

```{r desloca-num, include = FALSE}
troca <- round(100 * mean(b$g88 != b$g08), 1)
sobe  <- sum(b$g88 == "3" & b$g08 == "2")
```

`r pc(troca)`% dos códigos trocam de grande grupo, e o maior fluxo isolado são
os `r sobe` que sobem do grupo 3, dos técnicos, para o grupo 2, dos
profissionais de nível superior. Não é uma lista aleatória:

```{r desloca-quem}
sob <- b[b$g88 == "3" & b$g08 == "2", ]
data.frame(isco88 = sob$isco88, isco08 = sob$isco08,
           isei88 = isco88_para_isei(sob$isco88),
           rotulo = isco88_medidas$rotulo[match(sob$isco88,
                                                isco88_medidas$isco88)])
```

São, em boa parte, **professores de ensino fundamental e pré-escolar**. No
Brasil isso é grande: a docência é onde se concentra o emprego público, e
`isco_posicao_br` mede que
`r pc(unique(isco_posicao_br$pct_setor_publico_grupo[isco_posicao_br$grupo == "23"]))`%
de quem está no grupo 23 é empregado do setor público. Se você contar "quantos
profissionais de nível superior" pela ISCO-88 e comparar com uma contagem feita
pela ISCO-08, o professor primário está de um lado e não do outro, e a
diferença não aparece em nenhuma taxa de cobertura.

**E há uma armadilha maior, que não é da revisão e sim do dígito.** O primeiro
dígito é lido como se fosse uma escala, e ele não é:

```{r digito-nao-e-escala}
ex <- c(enfermeiro = "2230", escriturário = "4110",
        `técnico de enfermagem` = "3231")
data.frame(isco88 = unname(ex), grande_grupo = substr(ex, 1, 1),
           isei88 = isco88_para_isei(ex), row.names = names(ex))
```

O enfermeiro está no grande grupo 2 e tem ISEI-88
`r isco88_para_isei("2230")`; o escriturário está no grupo 4, dois degraus
abaixo na leitura ingênua do dígito, e tem `r isco88_para_isei("4110")`.
**Duas réguas da mesma casa ordenam o mesmo par em sentidos opostos.** Isso não
é assimetria entre fontes — atinge os dois lados igualmente — mas é um defeito
de validade do primeiro dígito, e a seção 7 mostra o que ele custa quando a
agregação vira o eixo da comparação.

## 3. O ano

> **A decisão.** Passar `ano =` para as funções de tradução, ou não passar.
>
> **O que ela permite.** O cadastro de ocupações do TSE não é estável: sete
> códigos foram reaproveitados para ocupação **diferente** depois de 2002.
> Passar o ano é o que impede a série de misturar duas populações sob o mesmo
> número.
>
> **Quem ela exclui.** Passando o ano, as candidaturas que usam um desses
> códigos no período errado voltam `NA`. É pouca gente, e é a resposta certa.
> **Não passando, não exclui ninguém e traduz errado em silêncio.**
>
> **Como medir o tamanho no seu dado.** `checa_periodo(cod, ano)`.

```{r reutilizados}
r <- tse_quebra_2002[tse_quebra_2002$tipo == "reutilizado",
                     c("cod_tse", "rotulo_ate_2000", "rotulo_apos_2002",
                       "pct_superior_ate_2000", "pct_superior_apos_2002")]
r[order(r$cod_tse), ]
```

O código `214` era `DELEGADO DE POLICIA` até 2000 e passou a ser `ESCULTOR E
PINTOR`. O `215` era ocupante de cargo de direção e virou artista plástico. Não
são refinamentos do rótulo: são ocupações sem relação nenhuma, e a coluna de
escolaridade mostra o tamanho do estrago — o `214` vai de
`r pc(r$pct_superior_ate_2000[r$cod_tse == "214"])`% de ensino superior para
`r pc(r$pct_superior_apos_2002[r$cod_tse == "214"])`%.

Veja o que o pacote responde com e sem o ano:

```{r ano}
# a mesma candidatura de 2000, lida das duas maneiras
data.frame(
  passou_o_ano = c("não", "sim"),
  isco88 = c(suppressWarnings(tse_para_isco("214")),
             suppressWarnings(tse_para_isco("214", ano = 2000))),
  isei   = c(suppressWarnings(tse_para_isei("214")),
             suppressWarnings(tse_para_isei("214", ano = 2000))),
  rotulo = c(suppressWarnings(tse_para_rotulo("214", ano = 2006)),
             suppressWarnings(tse_para_rotulo("214", ano = 2000))))
```

Sem o ano, o dicionário devolve a leitura vigente — a do escultor — e a aplica
a um registro de 2000, quando o código queria dizer delegado de polícia. **A
função não avisa, porque não tem como saber.** Com o ano, ela devolve `NA`, que
é a resposta honesta: o pacote não tem escore para o delegado sob esse código
naquele período, e dizer isso é melhor do que dizer o número errado.

**Esta é a única decisão desta página em que uma das opções não tem defesa.** As
outras sete são escolhas legítimas com preços diferentes. Esta é passar o ano ou
estar errado. Se a sua análise cobre 2002 ou algum ano anterior, passe o ano.
Se cobre só 2004 em diante, passe o ano assim mesmo — custa um argumento e
protege de uma extensão futura da janela.

## 4. A régua

> **A decisão.** Uma medida contínua de status (ISEI, ISEI-BR, prestígio) ou um
> esquema categórico de classes (EGP, a classe de dez, o estrato).
>
> **O que ela permite.** A contínua responde "quanto"; a categórica responde
> "qual". Uma diferença de médias e uma tabela de composição não respondem à
> mesma pergunta e não se substituem.
>
> **Quem ela exclui.** A contínua exclui os `r sem_isco` rótulos que não são
> ocupação: eles voltam `NA` e somem da conta. A categórica não exclui ninguém,
> **mas transforma metade deles em categoria residual** — e categoria residual
> não é estrato. `Vínculo público não especificado` e `Fora da PEA por posição`
> não se somam às classes populares nem às altas, porque não são classes.
>
> **Como medir o tamanho no seu dado.**
> `table(tse_para_classe(cod, ano), is.na(tse_para_isei(cod, ano)))`.

```{r regua}
res <- c("Vínculo público não especificado", "Fora da PEA por posição",
         "Inativo com trajetória", "Não informado")
data.frame(classe = res,
           codigos = sapply(res, function(k) sum(tse_isco$classe == k)),
           com_isei = sapply(res, function(k)
             sum(!is.na(suppressWarnings(
               tse_para_isei(tse_isco$cod_tse[tse_isco$classe == k]))))),
           row.names = NULL)
```

Nenhuma das quatro classes residuais tem escore, e não deveria ter. A escolha
entre as réguas é assunto de `vignette("qual-regua")`, que não se repete aqui.
O que interessa nesta página é a consequência para a **comparação**: as classes
residuais existem só de um lado. A PNAD Contínua não tem "vínculo público não
especificado" nem "dona de casa" como categorias de classe, porque ela pergunta
a ocupação e a posição em separado. Comparar uma classificação que tem
categorias residuais com uma que não tem é a armadilha da seção 5.

## 5. O universo

> **A decisão.** Sobre que denominador a proporção é calculada: a base cheia, a
> base classificável, os ocupados, ou a população em idade elegível.
>
> **O que ela permite.** Tudo. Nenhuma proporção significa nada sem ele.
>
> **Quem ela exclui.** Depende do denominador — e é exatamente esse o ponto.
>
> **Como medir o tamanho no seu dado.** `tse_universo` do lado das
> candidaturas, `cod_populacao_br` do lado da população. As duas tabelas fecham
> em 100% dentro de cada recorte, de propósito: o universo está declarado no
> próprio objeto.

**Esta é a decisão que mais move o resultado, e é a que menos gente percebe
estar tomando.** Veja por quê:

```{r universo}
u <- tse_universo[tse_universo$ano == 2024 & tse_universo$sexo == "Todos", ]
cob_tse <- u$pct[u$rubrica == "Com escore"]

p <- cod_populacao_br[cod_populacao_br$piso == 18 &
                        cod_populacao_br$sexo == "Todos", ]
p$isei <- suppressWarnings(isco88_para_isei(p$isco88))
cob_pop <- sum(p$pct[!is.na(p$isei)])

c(cobertura_do_ISEI_nas_candidaturas_2024 = cob_tse,
  cobertura_do_ISEI_na_populacao_18mais   = round(cob_pop, 1))
```

As duas fontes perdem quase a mesma fração de gente — e por motivos que não têm
nada em comum. A população perde porque
`r pc(p$pct[p$situacao == "Não ocupado"])`% dos adultos não estão ocupados e
não têm ocupação para traduzir. O Tribunal perde porque um em cada cinco
candidatos marca uma rubrica que não nomeia ocupação:

```{r universo-tab}
u[order(-u$pct), c("rubrica", "n", "pct")]
```

A coincidência dos dois números é acidente aritmético, e é útil justamente por
isso: ela mostra que **uma taxa de cobertura parecida não é sinal de que os dois
lados são comparáveis.** Aqui os dois lados perdem 38% da gente, e as duas
perdas são de pessoas completamente diferentes.

E o denominador da população não é um só. Depende do piso etário, que a
Constituição fixa em quatro valores diferentes conforme o cargo:

```{r piso}
q <- cod_populacao_br[cod_populacao_br$situacao == "Não ocupado", ]
xtabs(pct ~ piso + sexo, q)
```

Quem compara candidatos ao Senado — piso de 35 anos — com "a população" sem
escolher o piso erra o denominador em quatro pontos. E a diferença entre os
sexos, dentro de qualquer piso, passa de vinte.

**A recomendação, com a condição.** Se a sua pergunta é sobre *recrutamento* —
quem entra na disputa —, o denominador é a população em idade elegível para o
cargo, e a fração não ocupada é parte do resultado, não um problema a
descartar. Se a sua pergunta é sobre *composição ocupacional* — entre os que
têm ocupação, quais —, o denominador é a base classificável dos dois lados, e
aí você **precisa** declarar a cobertura de cada um, porque elas diferem por
sexo. Trocar o denominador no meio do texto, sem dizer, troca o resultado sem
avisar.

## 6. O resíduo

> **A decisão.** O que fazer com quem não tem escore: descartar, nomear como
> categoria, ou recuperar do passado da própria pessoa.
>
> **O que ela permite.** Descartar dá uma medida limpa sobre uma base menor.
> Nomear preserva o universo. Recuperar aumenta a cobertura sem inventar dado.
>
> **Quem ela exclui.** Descartar apaga **desproporcionalmente mulheres**, pela
> linha do fora da força de trabalho. Nomear não apaga ninguém, mas custa uma
> categoria que não existe do outro lado. `isei_retrospectivo()` recupera parte
> e a documentação diz quanto — **não resolve, reduz**.
>
> **Como medir o tamanho no seu dado.** `tse_universo`, recortado por sexo.

```{r residuo}
d <- tse_universo[tse_universo$ano >= 2004 & tse_universo$sexo != "Todos", ]
tot <- tapply(d$n, d$sexo, sum)
by_r <- tapply(d$n, list(d$rubrica, d$sexo), sum)
round(100 * sweep(by_r, 2, tot, "/"), 1)
```

```{r residuo-num, include = FALSE}
fora_h <- 100 * by_r["Fora da força de trabalho", "Homem"] / tot[["Homem"]]
fora_m <- 100 * by_r["Fora da força de trabalho", "Mulher"] / tot[["Mulher"]]
```

De 2004 em diante, `Fora da força de trabalho` é `r pc(fora_h)`% das
candidaturas de homens e `r pc(fora_m)`% das de mulheres. A diferença de
cobertura entre os sexos está quase toda nessa linha, e ela tem nome: são as
donas de casa, o código `581`. Descartar o resíduo não é uma operação neutra
sobre ruído — é apagar um grupo específico, majoritariamente feminino, cuja
posição declarada é informação e não omissão.

Os três preços, sem recomendação:

| o que fazer | o que custa |
|---|---|
| **descartar** | a base encolhe de forma generificada; toda proporção passa a ser condicional a ter declarado ocupação, e isso precisa ir na legenda da figura |
| **nomear** | preserva o universo, mas cria categorias que não existem do outro lado da comparação; a figura ganha barras que não têm par |
| **recuperar** | `isei_retrospectivo()` herda o escore do registro anterior da própria pessoa, com marca de herança e defasagem; a cobertura sobe, a defasagem mediana é de quatro anos, e quem nunca se candidatou antes continua sem escore |

## 7. A agregação

> **A decisão.** Em que resolução comparar: o primeiro dígito da ISCO, dois
> dígitos, ou um esquema publicado.
>
> **O que ela permite.** Comparar de todo. As duas fontes não se encontram no
> código de quatro dígitos, porque a do TSE não tem quatro dígitos de verdade
> (seção 1).
>
> **Quem ela exclui.** Ninguém — e é a armadilha. A agregação não apaga gente,
> **funde gente diferente sob o mesmo rótulo**, e o resultado parece
> perfeitamente comparável.
>
> **Como medir o tamanho no seu dado.** Compare o ISEI **dentro** de cada
> categoria agregada, nos dois lados. Se as médias divergirem, o rótulo casou e
> a população não.

Esta é a decisão que originou esta página. Aqui está o diagnóstico, feito com
os dois agregados do pacote — `tse_validacao` do lado das candidaturas,
`cod_populacao_br` do lado da população:

```{r agrega}
v <- tse_validacao
v$isco <- suppressWarnings(tse_para_isco(v$cod_tse))
v$isei <- suppressWarnings(tse_para_isei(v$cod_tse))
v <- v[!is.na(v$isei), ]; v$g <- substr(v$isco, 1, 1)

o <- cod_populacao_br[cod_populacao_br$piso == 18 &
                        cod_populacao_br$sexo == "Todos" &
                        cod_populacao_br$situacao == "Ocupado", ]
o$isei <- suppressWarnings(isco88_para_isei(o$isco88))
o <- o[!is.na(o$isei), ]; o$g <- substr(o$isco88, 1, 1)

wm <- function(x, w) sum(x * w) / sum(w)
g  <- sort(unique(c(v$g, o$g)))
cmp <- data.frame(
  grupo    = g,
  isei_tse = sapply(g, function(k) wm(v$isei[v$g == k], v$n[v$g == k])),
  isei_pop = sapply(g, function(k) wm(o$isei[o$g == k], o$pop[o$g == k])),
  top_tse  = sapply(g, function(k)
               100 * sum(v$n[v$g == k & v$isei >= 70]) / sum(v$n[v$g == k])),
  top_pop  = sapply(g, function(k)
               100 * sum(o$pop[o$g == k & o$isei >= 70]) / sum(o$pop[o$g == k])))
cmp$dif <- cmp$isei_tse - cmp$isei_pop
round(cmp[, -1], 1)
```

```{r agrega-num, include = FALSE}
d1 <- cmp[cmp$grupo == "1", ]
d2 <- cmp[cmp$grupo == "2", ]
d5 <- cmp[cmp$grupo == "5", ]
n_casa <- sum(abs(cmp$dif) < 2)
```

Olhe primeiro a coluna `dif`, e depois as duas colunas do topo da escala. Elas
contam histórias diferentes, e é aí que está a lição.

Pela **média**, quase tudo casa: `r n_casa` dos `r nrow(cmp)` grandes grupos
ficam a menos de dois pontos de ISEI um do outro, e o grupo 1, dos dirigentes,
fica a `r pc(d1$dif)`. Se você parasse aqui, concluiria que o primeiro dígito
agrega as mesmas pessoas dos dois lados.

Pela **forma**, o grupo 1 não é a mesma coisa nem de longe:
`r pc(d1$top_tse)`% das candidaturas dele estão no topo da escala (ISEI 70 ou
mais) contra `r pc(d1$top_pop)`% da população. O dígito 1 do formulário do TSE
é povoado por autorrótulo de empresário e proprietário — a pessoa escreve o que
ela **é**, não o cargo que ocupa. O da PNAD Contínua é povoado por gerência
assalariada de estabelecimento pequeno. **Mesmo rótulo, duas populações, e a
média não denuncia porque as duas misturas por acaso têm centros parecidos.**

O grupo 2 mostra o mesmo mecanismo com o sinal invertido, e vale reparar:
`r pc(d2$top_pop)`% da população desse grupo está no topo contra
`r pc(d2$top_tse)`% das candidaturas. A "elite profissional" do formulário do
TSE é mais baixa que a da população, não mais alta.

O grupo 5, de serviços e comércio, é o que mais diverge na média —
`r pc(d5$dif)` pontos — e a razão é o policiamento, que a seção 8 explica.

**O ponto didático, e ele generaliza.** Quando você agrega para comparar,
compare **as distribuições dentro de cada categoria**, e não só as médias. Uma
média que casa é evidência fraca; uma cauda que não casa é evidência forte de
que o rótulo casou e a população não. Se a sua categoria agregada tem
composições internas diferentes nas duas fontes, ela é um nome, não um objeto —
e qualquer diferença que você mostrar entre as fontes nessa categoria é, em
parte, do instrumento.

## 8. A ponte entre duas fontes

> **A decisão.** Ler o código da COD direto, ou passar por `cod_para_isco()`.
>
> **O que ela permite.** Passar pelo pacote alinha os dois lados num ponto em
> que eles genuinamente se encontram.
>
> **Quem ela exclui.** Ninguém — mas ler a COD direto **move** o policial
> militar de grande grupo em um dos lados e não no outro.
>
> **Como medir o tamanho no seu dado.**
> `table(substr(V4010, 1, 1), substr(cod_para_isco(V4010), 1, 1))` sobre o seu
> microdado da PNAD Contínua.

**O que o pacote faz por você sem você pedir.** A COD do IBGE aloca oficiais e
praças da polícia militar e do corpo de bombeiros militar ao **grande grupo 0**,
o das forças armadas. A ISCO-08 não faz isso: para ela, policiamento é serviço
protetivo, grupo 5. É uma adaptação brasileira legítima da classificação, e
`cod_para_isco()` a desfaz:

```{r ponte}
cod <- c(`forças armadas` = "0110", `polícia militar` = "0411",
         `bombeiro militar` = "0511")
data.frame(cod = unname(cod),
           isco08 = cod_para_isco08(cod),
           isco88 = cod_para_isco(cod),
           row.names = names(cod))
```

E é para lá que os códigos do TSE aterrissam:

```{r ponte-tse}
tse <- c("145", "232", "233", "258")
data.frame(cod_tse = tse,
           rotulo = tse_para_rotulo(tse, ano = rep(2024, length(tse))),
           isco88 = tse_para_isco(tse, ano = rep(2024, length(tse))))
```

**Os dois lados aterrissam no mesmo grande grupo — desde que você passe pelo
pacote.** Quem ler o primeiro dígito da COD em vez de traduzir põe o policial
militar da população no grupo 0 e o candidato policial militar no grupo 5, e a
figura mostra uma diferença que é do instrumento, não do país.

No código de quatro dígitos os dois lados ainda diferem, e convém saber: a COD
separa bombeiro (`5161`) de policial (`5162`), e o cadastro do TSE manda os
quatro rótulos para `5162`. Se a sua comparação desce a quatro dígitos, agregue
`5161` e `5162` dos dois lados antes de comparar.

**O que o pacote não faz.** A posição na ocupação, que não é atributo do código.
E, quando você a traz da PNAD Contínua, ela **discorda do código sobre quem é
militar**:

```{r militar}
i <- isco_posicao_br
i[i$isco88 %in% c("0110", "5161", "5162"),
  c("isco88", "n_pessoas", "pct_militar", "pct_setor_publico")]
```

O dicionário do IBGE define a posição `militar` como "militar do exército, da
marinha, da aeronáutica, **da polícia militar ou do corpo de bombeiros
militar**". Por isso `r pc(i$pct_militar[i$isco88 == "5162"])`% de quem está no
endereço `5162` — polícia — declara posição militar. Duas perguntas do mesmo
questionário, duas respostas, e **nenhuma das duas é o erro da outra**. Escolha
qual delas responde à sua pergunta, e diga qual escolheu.

## 9. O que o pacote não faz

Sem eufemismo, com a razão de cada uma e o que fazer no lugar.

**Não tem esquema de classes para a COD.** `tse_para_classe()` existe e
`cod_para_classe()` não. O motivo não é preguiça: metade das categorias do
esquema de dez classes são rubricas do formulário do TSE — `Vínculo público não
especificado`, `Fora da PEA por posição`, `Inativo com trajetória` — e não
posições da ISCO. Elas não têm equivalente na PNAD Contínua, porque lá vínculo
e ocupação são perguntas separadas. **Consequência direta: o esquema de dez
classes não atravessa para a população, e quem precisa comparar composição de
classe entre as duas fontes não tem régua pronta.** O que fazer: comparar pelo
ISEI, que é literalmente o mesmo construto dos dois lados, ou construir a sua
própria régua declarando as categorias que só existem de um lado.

**Não sabe a posição na ocupação a partir do código.** Daí o EGP sair degradado
(`?tse_para_egp`), e daí `isco_posicao_br` ser um *prior* de população e nunca
uma imputação individual. O que fazer: usá-la para análise de sensibilidade —
rodar com e sem a posição provável e ver se a conclusão se move.

**Não fecha o EGP nem com a PNAD Contínua**, porque falta a supervisão sobre
assalariados, que é o que define a classe V. Nenhuma das quatro portas a tem.

**Não sabe quem é servidor público entre as candidaturas**, além de quem
escolheu o rótulo. E a diferença entre as duas coisas é grande:

```{r servidor}
# `tse_validacao` cobre a serie inteira, entao o rotulo tambem tem de cobrir:
# comparar 2024 com 1998-2026 seria comparar duas bases diferentes
us <- tse_universo[tse_universo$sexo == "Todos", ]
rotulo <- 100 * sum(us$n[us$rubrica == "Vínculo público"]) / sum(us$n)

# aplicando a taxa de setor publico por endereco da ISCO as candidaturas que
# DECLARAM ocupacao — o que a PNAD Continua mede e o TSE nao pergunta
v2 <- tse_validacao
v2$isco <- suppressWarnings(tse_para_isco(v2$cod_tse))
v2 <- v2[!is.na(v2$isco), ]
v2$taxa <- isco_posicao_br$pct_setor_publico[match(v2$isco, isco_posicao_br$isco88)]
v2$taxa[is.na(v2$taxa)] <-
  isco_posicao_br$pct_setor_publico_grupo[
    match(substr(v2$isco[is.na(v2$taxa)], 1, 2), isco_posicao_br$grupo)]
estimado <- sum(v2$n * v2$taxa, na.rm = TRUE) / sum(v2$n[!is.na(v2$taxa)])

c(escolheram_o_rotulo = round(rotulo, 1),
  estimado_entre_quem_declara = round(estimado, 1))
```

Os dois números medem coisas diferentes e a distância entre eles é o tamanho do
que não se sabe. A conta da direita é uma **estimativa**, não uma imputação: ela
aplica ao candidato a taxa média da ocupação dele na população, e candidatos não
são uma amostra da população da sua ocupação. Use-a como ordem de grandeza e
não como variável.

**Não deflaciona, não pondera e não faz desenho amostral.** A PNAD Contínua
exige peso; o pacote devolve vetor. `cod_populacao_br` já vem ponderada, mas dá
o ponto e não a incerteza — se você precisa de erro-padrão, o caminho é o
microdado com o pacote **survey**.

## 10. A folha de decisão

As oito, numa página. Nada aqui que não esteja desenvolvido acima.

| # | a decisão | as opções | quem isso exclui |
|---|---|---|---|
| 1 | a porta | TSE, CBO-2002, CBO-94, COD | os `r sem_isco` códigos do TSE sem ocupação; as `r empates` famílias da CBO sem ISCO majoritário |
| 2 | a revisão | ISCO-88, ISCO-08 | ninguém — **desloca** em vez de excluir, e não aparece na cobertura |
| 3 | o ano | passar `ano =`, não passar | passando, as candidaturas dos 7 códigos reutilizados fora de vigência; **não passando, ninguém, e a tradução fica errada** |
| 4 | a régua | contínua, categórica | a contínua, os `r sem_isco` rótulos sem ocupação; a categórica, ninguém — mas cria residuais que não são estratos |
| 5 | o universo | base cheia, classificável, ocupados, idade elegível | quem não tem escore de cada lado: `r pc(100 - cob_tse)`% das candidaturas de 2024, `r pc(100 - cob_pop)`% da população de 18 anos ou mais |
| 6 | o resíduo | descartar, nomear, recuperar | descartar apaga `r pc(fora_m)`% das candidatas contra `r pc(fora_h)`% dos candidatos |
| 7 | a agregação | 1 dígito, 2 dígitos, esquema publicado | ninguém — **funde** populações diferentes sob o mesmo rótulo; no grupo 1, `r pc(d1$top_tse)`% no topo da escala contra `r pc(d1$top_pop)`% |
| 8 | a ponte | `cod_para_isco()`, ler a COD direto | ninguém — mas lendo direto, o policial militar troca de grande grupo em um dos lados só |

## O exemplo trabalhado

Uma comparação completa, de ponta a ponta, com o universo declarado, o resíduo
nomeado e a agregação justificada. Tudo abaixo roda com `library(ocupacoesBR)` e
nada mais.

**A pergunta.** Entre quem tem ocupação declarada, as candidaturas brasileiras e
a população em idade elegível se distribuem igual pelos grandes grupos da
ISCO-88?

**As decisões, declaradas.** Porta: TSE de um lado, COD do outro (1). Revisão:
ISCO-88, porque é onde mora o ISEI (2). Ano: passado, e é o que `tse_validacao`
já faz ao agregar (3). Régua: o grande grupo para a composição, o ISEI para
auditar a agregação (4 e 7). Universo: a base classificável dos dois lados, com
a cobertura reportada junto (5). Resíduo: descartado, e o preço na Figura 2 (6).
Ponte: pelo pacote (8).

**E uma nona decisão, que esta página não trata e você vai ter de tomar: a
janela de tempo.** `tse_validacao` agrega as candidaturas de 1998 a 2026;
`cod_populacao_br` é a PNAD Contínua de 2025. Os dois lados não cobrem o mesmo
período, e isso é uma limitação real deste exemplo, não um detalhe. Está
declarada aqui porque é o que o resto da página pede que se faça: nomear a
decisão em vez de deixá-la implícita. Quem precisar de correspondência temporal
estrita tem de descer ao microdado dos dois lados.

```{r ex-dados}
comp <- data.frame(
  grupo = cmp$grupo,
  tse   = sapply(cmp$grupo, function(k) 100 * sum(v$n[v$g == k]) / sum(v$n)),
  pop   = sapply(cmp$grupo, function(k) 100 * sum(o$pop[o$g == k]) / sum(o$pop)))
comp$razao <- comp$tse / comp$pop
rot <- c("0 forças armadas", "1 dirigentes", "2 nível superior",
         "3 técnicos", "4 apoio adm.", "5 serviços e comércio",
         "6 agropecuária", "7 artesãos", "8 operadores", "9 elementares")
comp$rotulo <- rot[match(comp$grupo, as.character(0:9))]
round(comp[, c("tse", "pop", "razao")], 1)
```

```{r ex-fig1, fig.height = 4.6, fig.cap = "Composição ocupacional das candidaturas de 1998 a 2026 e da população de 18 anos ou mais em 2025, pelos grandes grupos da ISCO-88. Base classificável dos dois lados: as candidaturas sem ocupação declarada e a população não ocupada estão fora, e a Figura 2 mede o tamanho do que ficou de fora."}
op <- par(mar = c(4, 11, 1, 2))
m <- t(as.matrix(comp[, c("pop", "tse")]))
colnames(m) <- comp$rotulo
barplot(m, beside = TRUE, horiz = TRUE, las = 1, border = NA,
        col = c(CINZA, VERDE), xlab = "% da base classificável",
        cex.names = 0.85, xlim = c(0, max(m) * 1.15))
# no canto de cima: a barra mais longa e a do grupo 1, que fica embaixo
legend("topright", c("população 18+ (2025)", "candidaturas (1998-2026)"),
       fill = c(CINZA, VERDE), border = NA, bty = "n", cex = 0.9)
par(op)
```

O grupo 1 é `r pc(comp$razao[comp$grupo == "1"])` vezes mais frequente entre
candidaturas do que na população, e o grupo 9, das ocupações elementares, é
`r pc(1 / comp$razao[comp$grupo == "9"])` vezes menos. **Mas a seção 7 já
avisou:** o grupo 1 não é a mesma população dos dois lados, e a razão de
`r pc(comp$razao[comp$grupo == "1"])` mistura uma diferença real de
recrutamento com uma diferença de instrumento.

O grupo 9 não está livre do problema — o ISEI médio dos dois lados difere em
`r pc(abs(cmp$dif[cmp$grupo == "9"]))` pontos —, mas ali as caudas casam
(nenhum dos dois lados tem gente no topo da escala) e a fusão é mais branda.
**A leitura defensável desta figura é a direção e a ordem de grandeza, não a
razão exata**, e ela é mais segura na base da escala do que no topo. É por isso
que a Figura 1 não pode ser lida sozinha.

```{r ex-fig2, fig.height = 3.6, fig.cap = "O que ficou de fora da Figura 1, de cada lado e por sexo. As duas fontes perdem frações parecidas de gente por razões sem nada em comum, e as duas perdem mais mulheres que homens — também por razões diferentes."}
uh <- tse_universo[tse_universo$sexo != "Todos", ]
tot <- tapply(uh$n, uh$sexo, sum)
cs  <- uh[uh$rubrica == "Com escore", ]
fora_tse <- 100 - 100 * tapply(cs$n, cs$sexo, sum) / tot

ph <- cod_populacao_br[cod_populacao_br$piso == 18, ]
ph$isei <- suppressWarnings(isco88_para_isei(ph$isco88))
fora_pop <- sapply(c("Homem", "Mulher"), function(k)
  100 - sum(ph$pct[ph$sexo == k & !is.na(ph$isei)]))

op <- par(mar = c(4, 4, 1, 2))
b <- rbind(`candidaturas 1998-2026` = fora_tse[c("Homem", "Mulher")],
           `população 18+ (2025)`   = fora_pop)
x <- barplot(b, beside = TRUE, border = NA, col = c(VERDE, CINZA),
             ylab = "% sem escore", ylim = c(0, 60))
text(x, b, pc(b), pos = 3, cex = 0.85, xpd = NA)
legend("topleft", rownames(b), fill = c(VERDE, CINZA), border = NA,
       bty = "n", cex = 0.9)
par(op)
```

A Figura 2 é o que a Figura 1 esconde, e ela tem de andar junto. Do lado do
Tribunal, a fração sem escore é maior entre as candidatas pela linha do fora da
força de trabalho (seção 6): é declaração de posição, e some quando se descarta
o resíduo. Do lado da população, a fração sem escore também é maior entre as
mulheres, mas por outra razão inteiramente — a taxa de ocupação feminina.
**As duas assimetrias têm o mesmo sinal e causas diferentes**, e uma análise que
descarte o resíduo dos dois lados sem dizer isso apresenta como achado sobre
recrutamento o que é, em parte, a soma de dois instrumentos.

**A conclusão honesta deste exemplo** é modesta, e é a que a medida sustenta: as
candidaturas são muito mais concentradas nos grandes grupos altos da ISCO-88 do
que a população em idade elegível, e o afastamento é mais seguro de afirmar na
base da escala do que no topo; o tamanho da concentração no grupo 1 **não** é
medível pelo primeiro dígito, porque ali o rótulo não casa população; e as duas
bases classificáveis, ainda que de tamanho parecido, excluem gente diferente e
de forma generificada nos dois lados.

Se você quer mais do que isso, a saída não é uma régua melhor. É declarar as
oito decisões, dizer qual janela de tempo usou, e mostrar a Figura 2 ao lado da
Figura 1.

---

*As tabelas usadas aqui — `tse_universo`, `cod_populacao_br`,
`isco_posicao_br`, `tse_validacao` — são dados do pacote, geradas por script a
partir dos microdados do TSE e da PNAD Contínua, que não viajam com o pacote.
Os scripts estão em `data-raw/`.*
