---
title: "Como citar"
description: >
  As referências que acompanham o pacote, e por que são duas e não uma.
---

```{r, include = FALSE}
knitr::opts_chunk$set(collapse = TRUE, comment = "#>")
library(ocupacoesBR)
```

## As referências do pacote

```{r citacao}
citation("ocupacoesBR")
```

São três entradas, e as duas primeiras devem aparecer juntas em qualquer
trabalho que use o pacote. A razão é simples: **o pacote é o veículo, não a
fonte**. As réguas — o ISEI, o prestígio de Treiman, o esquema EGP — não foram
construídas aqui. Elas vêm das sintaxes publicadas do *International
Stratification and Mobility File*, de Ganzeboom e Treiman, redistribuídas em
`inst/extdata/fontes/` com atribuição para que a geração das tabelas seja
reproduzível. Citar só o pacote credita a embalagem e omite o conteúdo.

O que é autoral aqui, e por isso pede a citação do pacote, é a ponte entre o
cadastro de ocupações do TSE e a ISCO-88, com as decisões de medida que ela
exige, e o esquema de classes e estratos desenhado para o dado eleitoral.

## O artigo de método

As decisões que a ponte exigiu estão documentadas em:

> Peixoto, V. (2026). Da ocupação declarada à posição social: as decisões de
> medida do pacote `ocupacoesBR`. Manuscrito em preparação.

O artigo é o lugar onde as escolhas são justificadas, e não apenas descritas: por
que o agricultor deixou de ser tratado como proprietário, por que o `NA` é
preferível a um escore plausível, por que o patrimônio serve de critério externo
apesar de tudo o que há de errado com ele. A documentação do pacote diz o que
fazer; o artigo diz por quê.

Há trabalhos em andamento sobre classe e recrutamento político que usam o pacote
como instrumento de medida. Serão listados aqui quando forem publicados.

## Sobre os limites do EGP no Brasil

O esquema EGP é portado fielmente das sintaxes originais, mas fidelidade à
sintaxe não é adequação ao caso brasileiro. Antes de usá-lo, vale ler:

> Carvalhaes, F. (2015). A tipologia ocupacional Erikson-Goldthorpe-Portocarero
> (EGP): uma avaliação analítica e empírica. *Sociedade e Estado*, 30(3),
> 673–703.

A vinheta [Qual régua responde à sua pergunta](qual-regua.html) explica em
que condições o EGP construído a partir do cadastro do TSE é interpretável, e em
que condições não é.
