---
title: "A safra de 2026, na régua"
description: >
  O que o pacote já sabe sobre a eleição em curso, o que ele não pode saber
  ainda, e por que a safra aberta pede leitura diferente.
---

```{r, include = FALSE}
knitr::opts_chunk$set(collapse = TRUE, comment = "#>",
                      fig.width = 7, fig.height = 4, dpi = 120)
library(ocupacoesBR)
```

A versão 0.3.0 incorporou o cadastro de ocupações da eleição de 2026. Nada nesta
página lê microdado: tudo sai das tabelas que acompanham o pacote.

```{r base}
r <- tse_ocupacao_rotulos
cods_2026 <- unique(r$cod_tse[r$ate == 2026])
length(cods_2026)
```

São `r length(unique(tse_ocupacao_rotulos$cod_tse[tse_ocupacao_rotulos$ate == 2026]))` códigos vigentes.

## O TSE não criou código nenhum

O resultado que mais importa para quem já usava o pacote é negativo:

```{r diff}
d <- tse_diff_cadastro(2024, 2026)
table(d$mudanca)
```

Nenhum código criado. O dicionário de tradução, que é a única ponte autoral do
pacote, não precisou de uma linha nova para cobrir a eleição em curso, e a
cobertura é total:

```{r cobertura}
checa_cobertura(cods_2026)
```

Os `r sum(tse_diff_cadastro(2024, 2026)$mudanca == "extinto")` códigos que aparecem como extintos merecem cuidado, porque o nome
engana. Eles não foram revogados: 2024 foi uma eleição municipal e 2026 é geral,
e há ocupações que simplesmente não foram declaradas por ninguém desta vez.
Ausência de declaração não é revogação de código. Trocar de par de comparação
não resolve — comparar duas eleições gerais devolve
`r sum(tse_diff_cadastro(2022, 2026)$mudanca == "extinto")` extintos, e não menos.

## O que a régua alcança

```{r isei-2026}
isei_2026 <- suppressWarnings(tse_para_isei(cods_2026))
sum(!is.na(isei_2026))
summary(isei_2026)
```

`r sum(!is.na(suppressWarnings(tse_para_isei(unique(tse_ocupacao_rotulos$cod_tse[tse_ocupacao_rotulos$ate == 2026])))))` dos `r length(unique(tse_ocupacao_rotulos$cod_tse[tse_ocupacao_rotulos$ate == 2026]))` códigos recebem um ISEI. Os doze restantes são os que não
nomeiam ocupação: a categoria residual, os vínculos públicos sem função, quem
está fora da população economicamente ativa.

```{r hist, echo = FALSE}
op <- par(mar = c(4.2, 4.2, 1, 1))
hist(isei_2026, breaks = 16, col = "#D6EAF8", border = "#1B4F72",
     main = "", xlab = "ISEI-88", ylab = "códigos do cadastro de 2026")
par(op)
```

A distribuição é ampla e bimodal, e isso é uma propriedade do cadastro, não do
eleitorado: cada código conta uma vez, independentemente de quantas pessoas o
declararam. O cadastro do TSE detalha muito o topo, com dezenas de profissões de
nível superior nomeadas uma a uma, e agrega grosseiramente a base.

## Onde o esquema de classes responde e o ISEI não

```{r classes}
cl <- tse_para_classe(cods_2026, ano = rep(2026L, length(cods_2026)))
sort(table(as.character(cl)), decreasing = TRUE)
```

As quatro categorias que o ISEI deixa em branco reaparecem aqui nomeadas: quem
tem vínculo público não especificado, quem está fora da população economicamente
ativa por posição, quem é inativo com trajetória, e o não informado. É a mesma
lição da tabela em [Comece aqui](comece-aqui.html), agora sobre o cadastro
inteiro.

## O que não se pode medir ainda

A safra de 2026 é aberta. O prazo de registro se encerrou, mas os pedidos ainda
estão sendo julgados, e não há resultado. Três consequências práticas:

O patrimônio declarado não entra. A coluna de patrimônio de `tse_validacao` está
deflacionada a reais de outubro de 2024, e outubro de 2026 não aconteceu. Em vez
de inventar um deflator, o pacote se abstém:

```{r validacao}
sum(tse_validacao$n)
sum(tse_validacao$n_com_bens)
```

O acréscimo de 2026 aparece no `n` e não aparece no `n_com_bens`. Nenhuma mediana
de patrimônio do conjunto de validação foi tocada pela safra nova.

Não há eleitos. Toda análise de sucesso eleitoral por ocupação continua parando
em 2024.

E não há painel por pessoa. O carregamento retrospectivo de `isei_retrospectivo()`
depende de reencontrar a mesma pessoa em registros anteriores, o que exige a
apuração fechada. Os números de recuperação documentados na função seguem
medidos sobre 1998–2024.

## Como declarar o recorte

Quem publicar análise da eleição em curso deve dizer a data de geração do
cadastro usado, porque ele muda enquanto o registro é julgado. O que o pacote
fixa é o dicionário de tradução, que não mudou; o que se move é o dado de
candidaturas, que fica com quem o baixou.
