---
title: "Com o tidyverse: o percurso inteiro dentro do mutate()"
description: >
  As funções do pacote são vetorizadas puras, então cada tradução é uma coluna
  nova, e todas cabem no mesmo `mutate()` de um pipeline em dplyr.
---

```{r, include = FALSE}
knitr::opts_chunk$set(collapse = TRUE, comment = "#>")
options(width = 72)
library(ocupacoesBR)
```

Toda função de tradução deste pacote recebe um vetor e devolve um vetor do mesmo
comprimento, sem estado e sem efeito colateral. É a única propriedade que
importa para o dplyr: uma função assim entra em `mutate()`, em `summarise()`, em
`across()` e em `group_by()` sem adaptação nenhuma. Este artigo percorre um
pipeline inteiro, do código bruto do TSE à tabela agregada, sem sair do pipe.

Os outros artigos cobrem outras coisas. [Comece
aqui](comece-aqui.html) explica o que cada medida significa, e [Os
percursos](percursos.html) mostra onde cada tradução se interrompe. Aqui o
assunto é só a mecânica de aplicar essas funções a um banco de verdade.

```{r pacotes, message = FALSE}
library(dplyr)
library(ocupacoesBR)
```

## A moldura de dados

O recorte abaixo usa os nomes de coluna do cadastro de candidaturas do TSE e
códigos de ocupação reais, escolhidos para cobrir estratos diferentes. As
pessoas são fictícias e identificadas só pelo `SQ_CANDIDATO`; os rótulos nunca
são digitados, e sim pedidos ao pacote com `tse_para_rotulo()`.

```{r moldura}
candidaturas <- tibble(
  SQ_CANDIDATO = 10001:10012,
  ANO_ELEICAO  = c(2026L, 2026L, 2022L, 2022L, 2022L, 2026L,
                   2026L, 2022L, 2026L, 2026L, 2010L, 1998L),
  CD_OCUPACAO  = c("111", "131", "601", "169", "257", "298",
                   "265", "532", "709", "278", "999", "214"),
  DS_CARGO     = c("DEPUTADO FEDERAL", "DEPUTADO FEDERAL", "DEPUTADO ESTADUAL",
                   "DEPUTADO ESTADUAL", "SENADOR", "DEPUTADO ESTADUAL",
                   "DEPUTADO ESTADUAL", "DEPUTADO ESTADUAL", "DEPUTADO ESTADUAL",
                   "DEPUTADO ESTADUAL", "DEPUTADO FEDERAL", "DEPUTADO FEDERAL"),
  SG_UF        = c("RJ", "SP", "MG", "BA", "SP", "RJ",
                   "CE", "PR", "PE", "GO", "AM", "RS")
)

candidaturas |>
  mutate(rotulo = tse_para_rotulo(CD_OCUPACAO, ano = ANO_ELEICAO)) |>
  select(CD_OCUPACAO, ANO_ELEICAO, rotulo)
```

A última linha já mostra a razão de o `ano` existir: o código 214 em 1998 não é
o 214 de hoje.

## Uma coluna por régua, num só `mutate()`

Cada função de tradução vira uma coluna. Elas não conversam entre si, então a
ordem dentro do `mutate()` é indiferente e todas podem entrar de uma vez.

```{r um-mutate}
medidas <- candidaturas |>
  mutate(
    isco88    = tse_para_isco(CD_OCUPACAO, ano = ANO_ELEICAO),
    isco08    = tse_para_isco08(CD_OCUPACAO, ano = ANO_ELEICAO),
    isei      = tse_para_isei(CD_OCUPACAO, ano = ANO_ELEICAO),
    prestigio = tse_para_prestigio(CD_OCUPACAO, ano = ANO_ELEICAO),
    egp       = tse_para_egp(CD_OCUPACAO, ano = ANO_ELEICAO, avisar = FALSE),
    classe    = tse_para_classe(CD_OCUPACAO, ano = ANO_ELEICAO),
    estrato   = tse_para_estrato(CD_OCUPACAO, ano = ANO_ELEICAO)
  )

medidas |> select(CD_OCUPACAO, isco88, isco08, isei, prestigio)
```

O aviso que veio junto é da última linha, o 214 de 1998, e a próxima seção é
sobre ele. Ele reaparece a cada chamada que toca aquele código; da seção do
`across()` em diante este artigo o omite, para não repetir dez vezes a mesma
frase.

As colunas categóricas são largas e ficam melhor à parte:

```{r um-mutate-categoricas}
medidas |>
  mutate(rotulo = tse_para_rotulo(CD_OCUPACAO, ano = ANO_ELEICAO)) |>
  select(CD_OCUPACAO, classe, estrato) |>
  print(n = Inf)
```

O médico tem ISEI `r with(medidas, isei[CD_OCUPACAO == "111"])` e o trabalhador
de construção civil, `r with(medidas, isei[CD_OCUPACAO == "709"])`. As linhas de
servidor público municipal, "outros" e do 214 de 1998 saem com `NA` no ISEI, e
mesmo assim recebem classe: são os três motivos diferentes de o pacote se
abster, e [Comece aqui](comece-aqui.html) explica cada um.

## O `ano` é o que evita o erro silencioso

Sem o `ano`, o pacote aplica o cadastro vigente a partir de 2002 a todas as
linhas, inclusive às de 1998 e 2000. Compare as duas chamadas na mesma tabela:

```{r com-e-sem-ano}
candidaturas |>
  filter(ANO_ELEICAO == 1998) |>
  mutate(
    rotulo_sem_ano = tse_para_rotulo(CD_OCUPACAO),
    rotulo_com_ano = tse_para_rotulo(CD_OCUPACAO, ano = ANO_ELEICAO),
    isei_sem_ano   = tse_para_isei(CD_OCUPACAO),
    isei_com_ano   = tse_para_isei(CD_OCUPACAO, ano = ANO_ELEICAO)
  ) |>
  select(starts_with("rotulo"), starts_with("isei")) |>
  glimpse()
```

A versão sem `ano` devolve um número plausível para uma ocupação que aquela
pessoa não tinha. Para descobrir isso antes de traduzir, `checa_periodo()` marca
as posições atingidas e avisa. Ela devolve o vetor lógico invisivelmente, o que
a torna útil dentro do pipe:

```{r checa-periodo}
candidaturas |>
  mutate(atingido = checa_periodo(CD_OCUPACAO, ANO_ELEICAO)) |>
  count(atingido)
```

## `across()`, quando a mesma transformação vale para várias colunas

Como as funções são vetorizadas puras, elas entram em `across()` como qualquer
outra. Duas formas são úteis. A primeira aplica várias traduções à mesma coluna
de códigos, nomeando o resultado pelo nome da função:

```{r across-funcoes, warning = FALSE}
candidaturas |>
  mutate(across(
    CD_OCUPACAO,
    list(isei = ~ tse_para_isei(.x, ano = ANO_ELEICAO),
         prestigio = ~ tse_para_prestigio(.x, ano = ANO_ELEICAO),
         isei08 = ~ tse_para_isei08(.x, ano = ANO_ELEICAO)),
    .names = "{.fn}"
  )) |>
  select(CD_OCUPACAO, isei, prestigio, isei08)
```

A segunda arruma de uma vez as colunas já traduzidas:

```{r across-arredonda}
medidas |>
  mutate(across(c(isei, prestigio), \(x) round(x))) |>
  select(CD_OCUPACAO, isei, prestigio) |>
  head(4)
```

## Agregar por cargo, ano ou partido

Daqui em diante é dplyr comum. O cuidado que permanece é com o `NA`: ele precisa
aparecer na contagem, e não sumir dentro de um `na.rm = TRUE` que ninguém
relata.

```{r agrega-cargo}
medidas |>
  group_by(DS_CARGO) |>
  summarise(
    n         = n(),
    com_isei  = sum(!is.na(isei)),
    isei_medio = round(mean(isei, na.rm = TRUE), 1),
    .groups = "drop"
  )
```

A coluna `com_isei` ao lado de `n` é o mínimo que se publica junto de uma média
de ISEI. Sem ela, a média descreve um subconjunto que o leitor não conhece.

Nas variáveis categóricas, `count()` já mostra o `NA` sem ajuda:

```{r conta-classe}
medidas |> count(classe, sort = TRUE)
```

## A junção com o dicionário inteiro

Quando o que se quer não é uma medida e sim todas, mais a régua de qualidade da
tradução, o caminho é juntar com o dicionário. `crosswalk_tse()` sem argumento
devolve as `r nrow(crosswalk_tse())` linhas do cadastro.

```{r junta-crosswalk}
candidaturas |>
  left_join(crosswalk_tse(), by = c("CD_OCUPACAO" = "cod_tse")) |>
  select(CD_OCUPACAO, isco88, isei88, qualidade, nivel)
```

A `qualidade` diz como cada tradução foi obtida, e serve para restringir a
análise ao que é exato:

```{r qualidade}
candidaturas |>
  left_join(crosswalk_tse(), by = c("CD_OCUPACAO" = "cod_tse")) |>
  count(qualidade)
```

Há uma ressalva importante nessa junção, e ela é o preço de usar a tabela em vez
das funções: **a junção não conhece o `ano`**. O dicionário tem uma linha por
código, com o cadastro vigente a partir de 2002, então a candidatura de 1998
recebe calada o rótulo novo do 214.

```{r junta-sem-ano}
candidaturas |>
  filter(ANO_ELEICAO == 1998) |>
  left_join(crosswalk_tse(), by = c("CD_OCUPACAO" = "cod_tse")) |>
  select(ANO_ELEICAO, CD_OCUPACAO, rotulo, isei88)
```

Para dado que cruza 2000 e 2002, junte pelo dicionário para inspecionar e
traduza pelas funções com `ano` para analisar.

## EGP com o que o TSE conhece

O EGP distingue quem supervisiona de quem não supervisiona, e o cadastro do TSE
não registra isso. `tse_para_egp()` calcula assim mesmo e avisa; o `avisar =
FALSE` acima serviu para não repetir o mesmo aviso em cada chunk deste artigo,
depois de ele ter sido explicado. Os dois argumentos que mudam o resultado são
`n_classes`, que colapsa o esquema, e `usa_proprietario`, que decide se a marca
de proprietário do dicionário entra na classificação.

```{r egp, warning = FALSE}
egps <- candidaturas |>
  mutate(
    egp11 = tse_para_egp(CD_OCUPACAO, ano = ANO_ELEICAO, avisar = FALSE),
    egp7  = tse_para_egp(CD_OCUPACAO, ano = ANO_ELEICAO, n_classes = 7,
                         avisar = FALSE),
    egp7_sem_prop = tse_para_egp(CD_OCUPACAO, ano = ANO_ELEICAO, n_classes = 7,
                                 usa_proprietario = FALSE, avisar = FALSE)
  )

egps |> select(CD_OCUPACAO, egp11) |> print(n = Inf)
```

O `usa_proprietario` muda a classe só de quem o dicionário marca como
proprietário, e o `filter()` isola essas linhas:

```{r egp-proprietario, warning = FALSE}
egps |>
  filter(egp7 != egp7_sem_prop) |>
  select(CD_OCUPACAO, egp7, egp7_sem_prop) |>
  as.data.frame()
```

Agricultor e comerciante mudam de lado. É uma decisão de medida, e ela deve ser
declarada no texto do artigo que a usa.

## Cobertura, antes de analisar

`checa_cobertura()` falha com erro quando algum código do seu vetor não está no
dicionário, ou quando não há código nenhum. Ela é uma barreira, não uma
transformação, então o lugar dela no pipe é antes do `mutate()`, alimentada por
um `pull()`:

```{r cobertura-ok}
candidaturas |> pull(CD_OCUPACAO) |> checa_cobertura()
```

Com um código que não existe no cadastro, o pipeline para:

```{r cobertura-erro, error = TRUE}
candidaturas |>
  mutate(CD_OCUPACAO = if_else(row_number() == 1, "812", CD_OCUPACAO)) |>
  pull(CD_OCUPACAO) |>
  checa_cobertura()
```

Vale a pena parar assim. A alternativa é um vetor de `NA` que atravessa a
análise inteira sem chamar atenção, e quase sempre a causa é de formato do
código, não de dicionário: zeros à esquerda perdidos numa leitura de CSV, ou um
fator convertido para inteiro.

## Série longa, com a mesma pessoa em várias eleições

Quando a mesma pessoa se candidata mais de uma vez, um registro sem ocupação
classificável pode herdar o escore do registro anterior dela própria.
`isei_retrospectivo()` recebe `escore`, `id` e `tempo`, e devolve um
`data.frame` com o escore final, a marca de herança e a defasagem.

O ponto que costuma escapar: **não use `group_by()`**. A função já corta na
fronteira de cada `id`, e receber o painel inteiro é o que lhe permite fazer
isso. O que ela precisa é da ordenação, que o `arrange()` garante.

```{r painel}
painel <- tibble(
  SQ_CANDIDATO = c(rep(20001L, 4), rep(20002L, 4)),
  ANO_ELEICAO  = rep(c(2010L, 2014L, 2018L, 2022L), 2),
  CD_OCUPACAO  = c("131", "999", "999", "278",
                   "999", "111", "931", "999")
)

carregado <- painel |>
  arrange(SQ_CANDIDATO, ANO_ELEICAO) |>
  mutate(isei = tse_para_isei(CD_OCUPACAO, ano = ANO_ELEICAO)) |>
  mutate(ret = isei_retrospectivo(isei, SQ_CANDIDATO, ANO_ELEICAO,
                                  cod = CD_OCUPACAO, excluir = "931")) |>
  mutate(isei_cheio = ret$escore,
         herdado    = ret$herdado,
         defasagem  = ret$defasagem) |>
  select(-ret)

carregado |>
  select(SQ_CANDIDATO, ANO_ELEICAO, CD_OCUPACAO, isei,
         isei_cheio, herdado, defasagem) |>
  print(n = Inf)
```

Os códigos do painel são 131 para advogado, 111 para médico, 278 para vereador,
931 para estudante e 999 para "outros", que é o que não se classifica.

O `excluir = "931"` deixa de fora estudante e estagiário, cuja posição
raramente se explica pelo passado. O primeiro registro de cada pessoa nunca
herda, porque só o passado da própria pessoa é usado.

A herança tem custo, e ele é grande: o escore herdado supõe que a ocupação não
mudou, e nas candidaturas ela muda em cerca de metade dos casos, sempre com o
erro apontando para o passado. Por isso `herdado` e `defasagem` saem no
resultado. Relate quantos escores são herdados e repita a análise só com os
observados:

```{r conta-herdados}
carregado |> count(herdado)
```

A documentação de `?isei_retrospectivo` traz as taxas medidas no painel completo
de candidaturas, e a decisão de usar ou não o carregamento deve passar por elas.

## O resumo, função por coluna

```{r tabela-final, echo = FALSE}
tibble(
  `Chamada dentro do mutate()` = c(
    "tse_para_isco(cod, ano = )",
    "tse_para_isco08(cod, ano = )",
    "tse_para_isei(cod, ano = )",
    "tse_para_prestigio(cod, ano = )",
    "tse_para_egp(cod, ano = )",
    "tse_para_classe(cod, ano = )",
    "tse_para_estrato(cod, ano = )",
    "tse_para_rotulo(cod, ano = )",
    "checa_periodo(cod, ano)",
    "isei_retrospectivo(escore, id, tempo)"),
  `O que vira` = c(
    "código ISCO-88, texto",
    "código ISCO-08, texto",
    "ISEI, numérico de 16 a 90",
    "prestígio de Treiman, numérico",
    "classe do EGP, texto; com rotulo = FALSE, o código",
    "classe do esquema do pacote, texto",
    "estrato, texto",
    "rótulo do cadastro no ano, texto",
    "lógico: a linha é atingida pela quebra de 2002",
    "data.frame com escore, herdado e defasagem")
) |>
  knitr::kable()
```

Fora do pipe ficam duas: `checa_cobertura()`, que é barreira e recebe o vetor
por `pull()`, e `crosswalk_tse()`, que é tabela e entra por `left_join()`.

## Onde continuar

A escolha entre ISEI, prestígio, EGP e o esquema de classes está em [Qual régua
responde à sua pergunta](qual-regua.html). Se a medida vai sustentar um
resultado publicado, [A medida se sustenta?](validacao.html) mostra como
confrontá-la com um critério externo que não entrou na sua construção.
